ACORDAO-COMPLETO-2470454

ACÓRDÃO 1924/2021 ATA 30/2021 - PLENÁRIO

VISTOS, relatados e discutidos estes autos de representação sobre possíveis irregularidades ocorridas nas administrações regionais do Serviço Nacional de Aprendizagem Comercial (Senac/ARRJ) e do Serviço Social do Comércio (Sesc/ARRJ) no estado do Rio de Janeiro, relacionadas aos convênios denominados Projeto Segurança Presente (convênio 2/2015) e Projeto Centro Presente (convênio 1/2016) .
ACORDAM os ministros do Tribunal de Contas da União, reunidos em sessão ordinária do Plenário, ante as razões expostas pelo relator, em: 
9.1. rejeitar as razões de justificativa apresentadas por:
9.1.1. Orlando Santos Diniz, Marcelo José Salles de Almeida, Flávio Luís Vieira Souza e Luiz Edmundo Quintanilha de Barros, membros dos Conselhos Regionais do Sesc/RJ e do Senac/RJ à época dos fatos;
9.1.2. Alberto Machado Soares, Ângela Maria Constantino Barberio, Antônio Féris Filho, Antônio Lopes Caetano Lourenço, Armando Bloch da Cunha Valle, Esther Gomes Gonçalves, José Essiomar Gomes da Silva, Marlene Neder Amendoeira, Napoleão Pereira Velloso, Natan Schiper, Paulo Guilherme Barroso Romano, Robson Terra Silva e Robson Campos Leite, membros do Conselho Regional do Sesc/RJ à época dos fatos;
9.1.3. Antônio Florêncio de Queiroz Junior, Antônio Henrique de Albuquerque Filho, Carla Christina Fernandes Pinheiro, Etevaldo Bastos, João Batista Porto Cursino de Moura, Jorge Luiz das Neves Morais, Jorge Marão Filho, José Macena da Silva, Júlio Cezar Rezende de Freitas, Leôncio Lameira de Oliveira, Manoel Martins Meireles, Miguel Nelson Lasalvia, Nilton Pereira, Pedro de Araújo Braz; Rafael Barreto Almada e Roberto Ferreira da Silva, membros do Conselho Regional do Senac/RJ à época dos fatos;
9.2. aplicar, individualmente, a multa prevista no art. 58, II, da Lei 8.443/1992, aos responsáveis a seguir arrolados, fixando-lhes o prazo de 15 (quinze) dias, a contar da notificação, para que comprovem perante este Tribunal (art. 214, III, "a", do Regimento Interno desta Corte) , o recolhimento da dívida ao Tesouro Nacional, atualizada monetariamente desde a data do acórdão que vier a ser prolatado até a data do efetivo recolhimento, se for paga após o vencimento, na forma da legislação em vigor:
 9.2.1. no valor de R$ 50.000,00 (cinquenta mil reais) aos responsáveis relacionados no item 9.1.1;
9.2.2. no valor de R$ 30.000,00 (trinta mil reais) aos responsáveis relacionados no item 9.1.2, com exceção de Robson Campos Leite, cuja multa é no valor de R$ 15.000,00 (quinze mil reais) ;
9.2.3. no valor de R$ 20.000,00 (vinte mil reais) aos responsáveis relacionados no item 9.1.3, com exceção de Etevaldo Bastos, falecido;
9.3. excluir da relação processual Gil Roberto da Silva e Castro, Luiz Edmundo Vargas de Aguiar e Nicolas Georges Farah Neto;
9.4. considerar prejudicada a apreciação da responsabilidade de Gilberto Neder Amendoeira, em razão do seu falecimento;
9.5. considerar cumprida a determinação constante no item 1.8.5.1, considerar configurada perda de objeto quanto ao monitoramento dos itens 1.8.5.2 e 1.8.5.3 e encerrar o ciclo de monitoramento do Acórdão 12620/2018-TCU-Primeira Câmara;
9.6. autorizar, desde logo, nos termos do art. 28, II, da Lei 8.443/1992, a cobrança judicial da dívida; 
9.7. autorizar desde logo, se requerido pelos responsáveis, o pagamento da dívida em até 36 (trinta e seis) parcelas mensais e consecutivas, nos termos do art. 26 da Lei 8.443/1992 c/c o art. 217 do RI/TCU, fixando-lhes o prazo de 15 (quinze) dias, a contar do recebimento da notificação, para comprovarem perante o Tribunal o recolhimento da primeira parcela, e de 30 (trinta) dias, a contar da parcela anterior, para comprovarem o recolhimento das demais parcelas, devendo incidir sobre cada valor mensal, atualizado monetariamente, os juros de mora devidos, na forma prevista na legislação em vigor, alertando-os que a falta de comprovação do recolhimento de qualquer parcela importará no vencimento antecipado do saldo devedor, nos termos do § 2º do art. 217 do RI/TCU;
9.8. dar ciência desta deliberação ao Departamento Nacional do Serviço Social do Comércio, ao Departamento Nacional do Serviço Nacional de Aprendizagem do Comércio, ao Conselho Regional e à Administração Regional do Serviço Social do Comércio no estado do Rio de Janeiro, ao Conselho Regional e à Administração Regional do Serviço Nacional de Aprendizagem do Comércio no estado do Rio de Janeiro, ao Governo do Estado do Rio de Janeiro e ao Município do Rio de Janeiro;
9.9. nos termos do art. 8º da Resolução TCU 315/2020, fazer constar, na ata da sessão em que estes autos forem apreciados, comunicação do relator para adoção de providências internas por parte da Secretaria-Geral de Controle Externo.

Representação sobre possíveis irregularidades ocorridas nas administrações regionais do Senac e do Sesc no estado do Rio de Janeiro, relacionadas aos convênios denominados "Projeto Segurança Presente" e "Projeto Centro Presente".

Administração Regional do Serviço Nacional de Aprendizagem Comercial no estado do Rio de Janeiro; Administração Regional do Serviço Social do Comércio no estado do Rio de Janeiro.

3. Interessados/Responsáveis:
3.1. Interessados: Governo do Estado do Rio de Janeiro (42.498.600/0001-71).
3.2. Responsáveis: Alberto Machado Soares (XXX.284.156-XX); Angela Maria Constantino Barberio (XXX.116.887-XX); Antonio Feris Filho (XXX.296.357-XX); Antonio Florencio de Queiroz Junior (XXX.456.507-XX); Antonio Henrique de Albuquerque Filho (XXX.948.207-XX); Antonio Lopes Caetano Lourenco (XXX.422.607-XX); Armando Bloch da Cunha Valle (XXX.454.077-XX); Carla Christina Fernandes Pinheiro (XXX.970.047-XX); Esther Gomes Gonçalves (XXX.175.037-XX); Etevaldo Bastos (XXX.106.927-XX * falecido); Flavio Luis Vieira Souza (XXX.223.967-XX); Gil Roberto da Silva e Castro (XXX.278.927-XX); Gilberto Neder Amendoeira (XXX.394.717-XX * falecido); Jorge Luiz das Neves Morais (XXX.196.457-XX); Jorge Marão Filho (XXX.326.077-XX); Jose Essiomar Gomes da Silva (XXX.241.817-XX); José Macena da Silva (XXX.759.757-XX); João Batista Porto Cursino de Moura (XXX.017.137-XX); Julio Cezar Rezende de Freitas (XXX.069.427-XX); Leoncio Lameira de Oliveira (XXX.894.747-XX); Luiz Edmundo Quintanilha de Barros (XXX.351.857-XX); Luiz Edmundo Vargas de Aguiar (XXX.113.007-XX); Luiz Gastão Bittencourt da Silva (XXX.636.967-XX); Manoel Martins Meireles (XXX.607.637-XX); Marcelo José Salles de Almeida (XXX.146.287-XX); Marlene Neder Amendoeira (XXX.320.607-XX); Miguel Nelson Lasalvia (XXX.915.277-XX); Napoleão Pereira Velloso (XXX.808.757-XX); Natan Schiper (XXX.111.437-XX); Nicolas Georges Farah Neto (XXX.684.847-XX); Nilton Pereira (XXX.374.297-XX); Orlando Santos Diniz (XXX.078.767-XX); Paulo Guilherme Barroso Romano (XXX.219.887-XX); Pedro de Araujo Braz (XXX.558.547-XX); Rafael Barreto Almada (XXX.411.957-XX); Roberto Ferreira da Silva (XXX.429.567-XX); Robson Campos Leite (XXX.907.847-XX); Robson Terra Silva (XXX.322.907-XX).

Aroldo Cedraz.

13.1. Ministros presentes: Ana Arraes (Presidente), Walton Alencar Rodrigues, Benjamin Zymler, Aroldo Cedraz, Raimundo Carreiro, Bruno Dantas, Vital do Rêgo e Jorge Oliveira.
13.2. Ministro que alegou impedimento na Sessão: Aroldo Cedraz.
13.3. Ministro-Substituto convocado: Marcos Bemquerer Costa.
13.4. Ministros-Substitutos presentes: Augusto Sherman Cavalcanti, André Luís de Carvalho e Weder de Oliveira (Relator).

ACORDAO-COMPLETO-2511502

Acórdão 2675/2021 - Plenário

WEDER DE OLIVEIRA

O presente processo é um apartado do TC Processo 020.456/2016-6, que, originalmente, trata de representação formulada pelo Ministério Público junto ao Tribunal de Contas da União (MP/TCU) , sobre um extenso rol de possíveis irregularidades que teriam ocorrido nas administrações regionais do Serviço Nacional de Aprendizagem Comercial (Senac/ARRJ) e do Serviço Social do Comércio (Sesc/ARRJ) no estado do Rio de Janeiro.
A primeira instrução lançada nos autos nos autos daquele processo original pela então Secretaria de Controle Externo no Estado do Rio de Janeiro (Secex-RJ) já permitia vislumbrar a abrangência, a diversidade e a complexidade da temática que se pretendia descortinar[footnoteRef:2]. [2:  Peça 25 do TC Processo 020.456/2016-6.] 
"117. A representação do MPTCU pode ser tida como várias representações dentro de um mesmo processo de controle externo, eis que são apresentados diversos elementos que indicam a ocorrência de várias irregularidades de naturezas distintas, que teriam se verificado em duas unidades jurisdicionadas do TCU, no Sesc/RJ e no Senac/RJ.
118. Dado o elevado número de situações narradas na representação que envolveriam irregularidades e a extensa documentação acostada nas mais de 3.000 páginas que compõem, até o momento, as 12 peças do processo, propõe-se analisar os indícios de irregularidades por partes, delimitando a ordem de assuntos a serem examinados segundo a sua significância (materialidade, relevância e risco) e a suficiência dos indícios concernentes à irregularidade narrada." (grifei) 
Por essa razão, decidi[footnoteRef:3], à época, fatiar as matérias em distintos processos a fim de dar maior celeridade ao deslinde da miríade irregularidades noticiadas, tendo sido constituídos autos apartados, dos quais derivaram novos processos. Complementarmente, foram constituídos mais dois autos para tratar de questões processuais acessórias[footnoteRef:4]. [3:  Peça 48 dos presentes autos (reprodução da peça 213 do TC Processo 020.456/2016-6) .]  [4:  TC Processo 036.447/2016-1 e TC Processo 001.066/2017-0.] 
	Processo
	Assunto
	Deliberação

	TC Processo 020.456/2016-6
	Termo de cooperação técnica que dá suporte à gestão compartilhada do sistema Fecomércio, bem como da regularidade das transferências de recursos públicos do Sesc/RJ e do Senac/RJ para a Fecomércio/RJ.
	Acórdão 2912/2017-TCU-Plenário
Acórdão 1392/2019-TCU-Primeira Câmara

	TC Processo 003.741/2017-6
	Gestão de licitações e execuções de contratos.
	Acórdão 2719/2017-TCU-Plenário

	TC Processo 003.742/2017-2
	Questões residuais tratadas na inicial que deu origem à representação.Itens I.2.4, I.2.5, I.2.20, I.2.22, I.2.23, I.2.24, I.2.25, I.2.26, I.2.27 da instrução inicial da Secex-RJ (peça 25) .
	Acórdão 1116/2019-TCU-Primeira Câmara[footnoteRef:5] [5:  Em cumprimento a esta deliberação, foram instauradas as tomadas de contas especiais TC Processo 003.463/2019-2, TC Processo 003.549/2019-4 e TC Processo 003.552/2019-5.] 

	TC Processo 003.694/2017-8
	Projeto Segurança Presente, convênio firmado com o estado do Rio de Janeiro.
	Acórdão 12620/2018-TCU-Primeira Câmara
Acórdão 1391/2019-TCU-Primeira Câmara[footnoteRef:6] [6:  Prorrogação de prazo.] 

	TC Processo 004.533/2017-8 (encerrado) 
	Transferência de recursos públicos do Sesc/RJ e do Senac/RJ para a Fecomércio/RJ a título de pagamento de dívidas.
	Acórdão 980/2017-TCU-Plenário
Acórdão 1982/2017-TCU-PlenárioAcórdão 2477/2017-TCU-Plenário

	TC Processo 036.447/2016-1
	Recebimento, guarda e acesso às informações e documentos apresentados pela Fecomércio em atendimento ao ofício de diligência 2975/2016-TCU/SECEX-RJ[footnoteRef:7]. [7:  Reiterado pelos ofícios 3262/2016-TCU/SECEX-RJ e 3830/2016-TCU/SECEX-RJ.] 
	Acórdão 1981/2017-TCU-Plenário

	TC Processo 001.066/2017-0 (encerrado) 
	Ingresso, como interessado, do Departamento Nacional do Serviço Social do Comércio (Sesc/DN) no TC Processo 020.456/2016-6.
	Acórdão 1081/2017-TCU-Plenário
Acórdão 1573/2017-TCU-Plenário

	TC Processo 014.798/2017-4
	Tomada de contas especial instaurada em atendimento ao item 9.1 do Acórdão 980/2017-TCU-Plenário por reconhecimento de dívida por parte de Senac/ARRJ e Sesc/ARRJ para com a Fecomércio/RJ.
	Acórdão 1891/2020-TCU-Plenário
Acórdão 2254/2020-TCU-Plenário[footnoteRef:8] [8:  Correção de erro material.] 
Acórdão 1879/2021-TCU-Plenário[footnoteRef:9] [9:   Recurso de reconsideração interposto por Marcelo José Salles de Almeida contra o Acórdão 1891/2020-TCU-Plenário.] 

	TC Processo 036.831/2018-2
	Tomada de contas especial relacionada ao Projeto Segurança Presente instaurada em cumprimento ao item 1.8.2 do Acórdão 12620/2018-TCU-Primeira Câmara.
	
Este processo, especificamente, trata da representação a respeito de possíveis irregularidades ocorridas na Senac/ARRJ e no Sesc/ARRJ, relacionadas à firmatura dos convênios entre essas entidades, a Federação do Comércio de Bens, Serviços e Turismo do Estado do Rio de Janeiro (Fecomércio/RJ) e o estado do Rio de Janeiro, denominados Projeto Segurança Presente (Convênio 2/2015) e Projeto Centro Presente (Convênio 1/2016) , este último também com a participação, como concedente, do Município do Rio de Janeiro.
A instrução elaborada pela Secretaria de Controle Externo do Desenvolvimento Econômico (SecexDesenvolvimento) [footnoteRef:10], transcrita a seguir, com ajustes de forma, faz um adequado histórico do processo, bem como apresenta os fatos e análises que culminam com sua proposta de encaminhamento para o presente caso (os destaques são do original) . [10:  A instrução à Peça 72 foi corroborada pelas instâncias supervisora (peça 73) e dirigente da unidade (peça 74) .] 
"3. Por meio do Acórdão 12620/2018-TCU-Primeira Câmara, este Tribunal deliberou no sentido de conhecer da presente representação, para, no mérito, considerá-la procedente. O referido acórdão também contém, entre outras, as seguintes disposições (peça 213) :
'1.8.1. realizar (...) a audiência dos membros dos conselhos regionais do Sesc e do Senac, titulares quando da assinatura dos convênios 2/2015 e 1/2016, tendo em vista terem aprovado a celebração de ajustes que não visavam aos objetivos institucionais, em desconformidade com o art. 25, 'q', do Decreto 61.836/1967 (no caso do Sesc/ARRJ) , e com o art. 25, 'q', do Decreto 61.843/1967 (no caso do Senac/ARRJ) ;
1.8.2. autuar processo de tomada de contas especial (...) e promover a citação:
1.8.2.1 do senhor Orlando Santos Diniz, presidente dos conselhos regionais do Sesc/RJ e do Senac/RJ, por ter firmado os convênios 2/2015 e 1/2016, em desconformidade com o art. 25, 'q', do Decreto 61.836/1967 (no caso do Sesc/ARRJ) , e com o art. 25, 'q', do Decreto 61.843/1967 (no caso do Senac/ARRJ) , para que, solidariamente com o senhor Marcelo José Salles de Almeida, restitua aos cofres dessas entidades as quantias transferidas, em seu período de gestão, ao Governo do Estado do Rio de Janeiro, para custeio dos programas Centro Presente e Segurança Presente, quantias essas a serem detalhadamente discriminadas no expediente citatório pela Secex-RJ;
1.8.2.2 do Marcelo José Salles de Almeida, diretor-regional do Sesc/RJ e do Senac/RJ, por ter firmado os convênios 2/2015 e 1/2016 em desconformidade com o art. 25, 'q', do Decreto 61.836/1967 (no caso do Sesc/ARRJ) , e com o art. 25, 'q', do Decreto 61.843/1967 (no caso do Senac/ARRJ) , para que, solidariamente com o senhor Orlando Santos Diniz, restitua aos cofres dessas entidades as quantias transferidas, em seu período de gestão, ao Governo do Estado do Rio de Janeiro, para custeio dos programas Centro Presente e Segurança Presente, quantias essas a serem detalhadamente discriminadas no expediente citatório pela Secex-RJ;
 (...) 
1.8.5. determinar ao Serviço Social do Comércio no Estado do Rio de Janeiro (Sesc/ARRJ) e ao Serviço Nacional de Aprendizagem Comercial no Estado do Rio de Janeiro (Senac/ARRJ) (...) que, no prazo de 90 (noventa) dias, relativamente ao convênio 2/2015 (Projeto Segurança Presente) e ao convênio 1/2016 (Projeto Centro Presente) :
1.8.5.1. incluam na apuração de glosas que ora empreendem manifestação formal acerca dos indícios de irregularidades apontados na instrução de peça 153, relativas a pagamentos realizados a empregados sem vínculo efetivo com a administração pública estadual, que recolhem INSS, em valores muito superiores àqueles previstos nos planos de trabalho dos referidos ajustes;
1.8.5.2. informem os resultados conclusivos das apurações realizadas nas prestações de contas dos referidos ajustes, destacando os valores glosados, ressarcidos e demais medidas adotadas para obtenção do ressarcimento de eventuais débitos; e
1.8.5.3. encaminhem cópia dos relatórios conclusivos de apreciação das prestações de contas dos referidos ajustes;
 (...) '
4. Posteriormente, por meio do Acórdão 1391/2019-TCU-Primeira Câmara, este Tribunal deliberou no sentido de prorrogar por noventa dias o prazo estabelecido às administrações do Sesc/RJ e do Senac/RJ no item 1.8.5 do Acórdão 12620/2018-TCU-Primeira Câmara, a contar do término do prazo inicialmente concedido.
5. Em cumprimento ao item 1.8.2 do Acórdão 12620/2018-TCU-Primeira Câmara, a Secex-RJ (atual Sec-RJ) autuou o processo de tomada de contas especial TC Processo 036.831/2018-2, que se encontra sob a responsabilidade de agir da SecexTCE.
6. Além disso, com relação ao item 1.8.5 do Acórdão 12620/2018-TCU-Primeira Câmara, a Secex-RJ encaminhou ao Senac/RJ e ao Sesc/RJ os ofícios de notificação às peças 218 e 219, respectivamente. Em resposta, o Senac/RJ encaminhou a documentação à peça 346, posteriormente complementada pela peça 427. Por sua vez, o Sesc/RJ encaminhou a documentação à peça 356, posteriormente complementada pela peça 426.
7. Por fim, em cumprimento ao item 1.8.1 do Acórdão 12620/2018-TCU-Primeira Câmara, foi promovida a audiência dos responsáveis (...) 
 (...) 
III. EXAME TÉCNICO
8. (...) passa-se ao exame técnico, que se encontra dividido em duas partes: (i)  exame das respostas às audiências dos responsáveis (item 1.8.1 do acórdão) ; (ii)  monitoramento do item 1.8.5 do acórdão.
III.1. Exame das respostas às audiências dos responsáveis
III.1.1. Considerações iniciais
9. Inicialmente, cabe assinalar que a resposta à audiência do Sr. Gilberto Neder Amendoeira foi apresentada pela sua viúva, que comunicou o falecimento desse responsável em 1º/5/2016 e encaminhou cópia da certidão de óbito (peça 349) .
10. Além disso, é importante mencionar que, na peça 431, os procuradores de Alberto Machado Soares, Angela Maria Constantino Barberio, Antônio Féris Filho, Antônio Florêncio de Queiroz Junior, Antônio Henrique de Albuquerque Filho, Antônio Lopes Caetano Lourenço, Armando Bloch da Cunha Valle, Carla Christina Fernandes Pinheiro, Esther Gomes Gonçalves, Etevaldo Bastos, Flávio Luís Vieira Souza, João Batista Porto Cursino de Moura, Jorge Luiz das Neves Morais, Jorge Marão Filho, José Essiomar Gomes da Silva, José Macena da Silva, Júlio Cezar Rezende de Freitas, Leôncio Lameira de Oliveira, Luiz Edmundo Quintanilha de Barros, Manoel Martins Meireles, Marlene Neder Amendoeira, Miguel Nelson Lasalvia, Napoleão Pereira Velloso, Natan Schiper, Nicolas Georges Farah Neto, Nilton Pereira, Paulo Guilherme Barroso Romano, Pedro de Araújo Braz, Rafael Barreto Almada, Roberto Ferreira da Silva e Robson Terra Silva reafirmaram que esses responsáveis apresentaram suas respostas à audiência mediante defesa conjunta às peças 402 a 407; na mesma peça, na qualidade de procuradores de Gil Roberto da Silva e Castro e de Luiz Edmundo Vargas de Aguiar, reafirmaram que esses responsáveis apresentaram suas respostas à audiência mediante defesa conjunta às peças 408 e 409.
11. Os demais responsáveis - Orlando Santos Diniz, Marcelo José Salles de Almeida e Robson Campos Leite - apresentaram defesas individuais.
12. Nos termos do item 1.8.1 do Acórdão 12620/2018-TCU-Primeira Câmara, a audiência 'dos membros dos conselhos regionais do Sesc e do Senac, titulares quando da assinatura dos convênios 2/2015 e 1/2016,' foi realizada em razão de 'terem aprovado a celebração de ajustes que não visavam aos objetivos institucionais, em desconformidade com o art. 25, 'q', do Decreto 61.836/1967 (no caso do Sesc/ARRJ) , e com o art. 25, 'q', do Decreto 61.843/1967 (no caso do Senac/ARRJ) '.
13. (...) o Convênio 2/2015 (Projeto Segurança Presente) , de 26/10/2015, foi celebrado pelo Senac/RJ e [pela] Fecomércio/RJ (concedentes) com o Estado do Rio de Janeiro (convenente) , tendo por objeto 'a promoção de política pública de apoio à segurança da população nas circunvizinhanças da Lagoa Rodrigo de Freitas, Aterro do Flamengo e parte do bairro do Méier (...) ' (cláusula primeira) , com vigência inicial de 24 meses (cláusula quarta) , no valor total de R$ 44.000.000,00 (cláusula quinta) , conforme peça 76, p. 379 e seguintes. Posteriormente ocorreu a inclusão do Sesc/RJ como concedente, por meio do 1º Termo Aditivo ao Convênio 2/2015, de 22/12/2015 (peça 77, p. 38-39) .
14. (...) o Convênio 1/2016 (Projeto Centro Presente) foi celebrado [por] Senac/RJ, Sesc/RJ, Fecomércio/RJ e Município do Rio de Janeiro (concedentes) com o Estado do Rio de Janeiro (convenente) , tendo por objeto 'a promoção de política pública de apoio à segurança da população nas circunvizinhanças do Centro da Cidade do Rio de Janeiro (...) ', (cláusula primeira) , com vigência inicial de doze meses (cláusula quarta) , no valor total de R$ 47.000.000,00 (cláusula quinta) , cabendo ao Município do Rio de Janeiro repassar 50% desse valor e aos demais concedentes repassar os 50% restantes (cláusula terceira, itens I.6 e I.7) , conforme peça 107, p. 1 e seguintes. Há divergência documental sobre a data de assinatura desse convênio: 23/6/2016 (peça 107, p. 15) , 1/7/2016 (peça 107, p. 11) , 19/6/2016 (peça 189, p. 59) .
 (...) 
III.1.2. Exame das razões de justificativa de Orlando Santos Diniz (peça 410) 
 (Presidente dos Conselhos Regionais do Sesc/RJ e do Senac/RJ à época dos fatos) 
Argumento: Não teria ocorrido desvio de finalidade na celebração dos Convênios 2/2015 e 1/2016, pois os objetos desses ajustes estariam em consonância com os objetivos institucionais do Sesc e do Senac.
16. Inicialmente, a defesa argumenta que os convênios em tela visavam a promoção da segurança pública, dessa forma gerando efetivos benefícios para o comércio e para a sociedade como um todo. Também afirma que tanto o Sesc quanto o Senac vêm, desde sua fundação, apoiando e cooperando com o Estado para consecução de atividades em áreas de extrema sensibilidade, em benefício da sociedade como um todo.
17. Nesse sentido, a título de exemplificação, foram mencionadas a atuação do Sesc na assistência à maternidade (prevenção contra a disseminação de doenças, com vistas à diminuição da mortalidade infantil) , à época do início das atividades da primeira unidade no Município do Rio de Janeiro; o Programa Senac de Educação e Cidadania, que, em 1996, além de proporcionar capacitação profissional, também contemplou campanhas de conscientização na área de saúde (boa visão, amamentação, prevenção contra câncer de pele e diabetes) ; a criação da TV Senac São Paulo, canal educativo com programação voltada para temas relacionados ao mercado de trabalho.
18. Ainda nesse sentido, a defesa faz referência a parecer do Prof. José dos Santos Carvalho Filho, elaborado a pedido do Sesc/RJ e do Senac/RJ, acerca da celebração dos convênios em tela, destacando o seguinte excerto (peça 410, p. 69) :
' (...)  Não basta atualmente que os entes de cooperação se restrinjam a seus limites estreitos, fixados ao tempo de sua instituição e em consonância com os modelos então dominantes.
Ao contrário, importa que, sem abandonar seus objetivos institucionais, colaborem com seus esforços para o fomento a políticas públicas, que, de algum modo, se irradiem sobre os fins da entidade.'
19. A seguir, a defesa passa a explicitar o seu ponto de vista - contrário ao entendimento que fundamentou as deliberações do Acórdão 12620/2018-TCU-Primeira Câmara - no sentido de que o objeto dos convênios em tela estaria em consonância com as finalidades institucionais do Sesc e do Senac.
20. Para tanto, menciona inicialmente os arts. 1º e 2º do Regulamento do Sesc, aprovado pelo Decreto 61.836/1967, in verbis:
'Art. 1º O Serviço Social do Comércio (SESC) , criado pela Confederação Nacional do Comércio, nos termos do Decreto-lei nº 9.853, de 13 de setembro de 1946, tem por finalidade estudar, planejar e executar medidas que contribuam para o bem estar social e a melhoria do padrão de vida dos comerciários e suas famílias e, bem assim, para o aperfeiçoamento moral e cívico da coletividade, através de uma ação educativa que, partindo da realidade social do país, exercite os indivíduos e os grupos para adequada e solidária integração numa sociedade democrática, devendo, na execução de seus objetivos considerar, especialmente: (...) 
Art. 2º A ação do SESC abrange:
a) o trabalhador no comércio e atividades assemelhadas, e seus dependentes;
b) os diversos meios-ambientes que condicionam a vida do trabalhador e sua família.'
21. Também nesse sentido, sustenta que o Plano de Trabalho do Convênio 2/2015 conteria vários dispositivos que evidenciariam sua consonância com as finalidades institucionais do Sesc e do Senac, a exemplo dos seguintes (transcrição parcial da peça 77, p. 9 e seguintes, em razão da grande extensão do excerto mencionado - trechos sublinhados na defesa do responsável) :
'1. Objetiva:
Promover a política pública permanente de apoio à segurança dos moradores, frequentadores, empresários locais e turistas nas circunvizinhanças da Lagoa Rodrigo de Freitas. Aterro do Flamengo e parte do bairro do Méier; (...) 
2. Justificativa:
Para desenvolvimento desse projeto, realizou-se por meio das técnicas gerenciais de Benchmarking externo e análise de ambiente, além de pesquisas de campo realizadas a fim de identificar possíveis estratégias e políticas de promoção de segurança humana, através da experiência bem sucedida do Projeto da Secretaria Estadual de Governo fluminense de grande sucesso, se traduzindo atualmente na 'Operação Lapa Presente', mobilizando esforços, tanto por parte do Estado, provocando ainda um envolvimento da Prefeitura e da sociedade civil organizada, não só na promoção da sensação de bem estar e segurança de moradores. frequentadores, turistas nacionais e estrangeiros do bairro da Lapa, local de boemia e vocação turística, além da Região do Rio Antigo. (...) 
3. Público Alvo:
Moradores, frequentadores e empresários do Aterro do Flamengo e adjacências, Lagoa Rodrigo de Freitas e circunvizinhanças e parte do Bairro do Méier. (...) 
15. Resultados Esperados:
Deseja-se reduzir os índices de criminalidade e vulnerabilidade social devolvendo a sensação de segurança e bem estar a frequentadores, moradores, turistas e empresários locais. (...) '
22. A defesa prossegue afirmando que o alcance dos objetivos direta e indiretamente relacionados às finalidades do Sesc e Senac ainda seriam notados nas contrapartidas estabelecidas dos órgãos participantes (transcrição parcial da peça 77, p. 16 e seguinte, em razão da grande extensão do excerto mencionado - trechos sublinhados na defesa do responsável) :
'16. Contrapartida do Estado RJ:
 (..)  A SEGOV criou um canal de cooperação e participação efetiva com a Prefeitura da cidade do Rio de Janeiro que passa a integrar as ações das Operações Presentes, a fim de promover o reordenamento urbano que impacte na segurança das pessoas que transitam nas áreas atendidas. São órgãos participantes e atuantes nas Operações: Secretaria de Desenvolvimento Social com objetivo de acolher moradores de rua: Secretaria de Conservação (Rio Luz e Comlurbe) com a finalidade de melhorar iluminação e limpeza dos logradouros; Secretaria de Ordem Pública com objetivo de realizar ações conjuntas para combater comércio ilegal de ambulantes, fiscalização de estabelecimentos irregulares sem alvará, etc; Secretária Municipal de Transporte com realização de operações conjuntas para fiscalizar taxistas, locais de estacionamento irregular, etc. (...) '
23. Argumenta ainda que, embora a segurança pública seja precipuamente um dever do Estado e não constitua objetivo expressamente consignado nas leis instituidoras do Sesc e do Senac, seria incontestável que reflete interesse, mesmo que indireto, de todas as partes, por impactar a sociedade civil como um todo, inclusive os beneficiários diretos dessas entidades paraestatais.
24. Nesse sentido, afirma não ser exigível que 'o alcance das finalidades das entidades paraestatais seja perseguido exclusivamente através dos meios consignados expressamente na lei, nos regulamentos ou estatutos'. Sustenta, ainda, que os meios de alcance das finalidades institucionais relacionados nos incisos do art. 3º do Regulamento do Sesc seriam exemplificativos, constituindo eixos de atuação que devem ser desenvolvidos, mas não barreiras à satisfação das finalidades através de outros expedientes.
25. Ainda nesse sentido, a defesa faz referência ao Acórdão 12155/2018-TCU-Segunda Câmara (prolatado em processo de prestação de contas do Senai/RJ, no qual foi tratado, entre outras questões, eventual desvio de finalidade em recursos transferidos a título de patrocínio) , destacando excertos do voto condutor do acórdão (transcrição parcial, em razão da grande extensão dos excertos mencionados - trechos sublinhados na defesa do responsável) :
20. Antes de examinar as possíveis falhas nesse quesito, rememoro que os motivos apresentados para fundamentar os pressupostos de fato e de direito com vistas a deflagrar o processo apartado de Tomada de Contas Especial - TCE, anteriormente proposto, foi objeto de dissenso nos autos. Enquanto a unidade técnica pugnava ser o desvio de finalidade nas avenças a causa a dar suporte à TCE, o Parquet entendia que a razão para tanto seria a ausência de demonstração da economicidade dos contratos de patrocínio firmados, e não o desvio de finalidade. (...) 
27. Acrescente-se que para atingir esse escopo (de promover a imagem da marca/entidade/ órgão/instituição) não é necessário que os gastos estejam adstritos às finalidades da lei de criação da entidade, consoante sobressai da jurisprudência desta Casa de Contas, especialmente do Voto que impulsionou o Acórdão 1785/2003-TCU-Plenário (rel. min. Ubiratan Aguiar) , que cuidava de processo de patrocínio da Caixa Econômica Federal:
' (...) não se confundem as finalidades da instituição, inseridas em sua lei de criação, com os meios utilizados para realizar a publicidade, seja mediante patrocínio ou não. Isto é, não existe, necessariamente, um nexo direto entre publicidade e as finalidades institucionais da empresa.'
 (...) 
30. Nessa linha de intelecção, entendo que não ocorreu desvio de finalidade na destinação de recursos de patrocínio às edições dos eventos Fashion Rio 18ª Edição, Rio-à-Porter 3ª Edição, Fashion Rio 19ª Edição e Rio-à-Porter 4ª Edição.'
26. Além disso, a defesa argumenta que o próprio Acórdão 155/2013-TCU-Plenário (prolatado em processo de tomada de contas especial, no qual foi tratado, entre outras questões, eventual desvio de finalidade em recursos transferidos pelo Sebrae/MS, mediante convênios, a uma fundação de apoio) - mencionado na instrução da Secex-RJ que fundamentou o Acórdão 1391/2019-TCU-Primeira Câmara (peça 211) - deveria conduzir à interpretação em sentido contrário ao que foi defendido pela Secex-RJ e adotado pelo Tribunal no Acórdão 1.391/2019.
27. Afirma que, no caso tratado no mencionado precedente, restou afastada a imputação inicial de desvio de finalidade do objeto de um dos convênios frente aos objetivos estatutários do Sebrae e que somente teria sido imputado débito em relação ao outro convênio porque, 'inobstante aparente execução, em verdade, coincidia com escopo análogo a projeto anteriormente contratado por outra entidade e já desenvolvido pelo Convenente'. Afirma ainda que, 'em razão dessa circunstância, inclusive, houve a responsabilização também do convenente, apesar da imputação meritória ser efetivamente a incompatibilidade do próprio objeto do convênio com a finalidade institucional da entidade concedente'.
28. Com o intuito de sustentar seu ponto de vista, a defesa destaca o seguinte excerto do voto condutor do Acórdão 155/2013-TCU-Plenário (trecho sublinhado na defesa do responsável) :
'40. Na análise efetuada pelo MPTCU a respeito dessa questão, vê-se, de pronto, que foram consideradas elididas as irregularidades envolvendo o Convênio nº 12/2005, subsistindo, contudo, as relacionadas ao Convênio nº 26/2005.
41. No que se refere ao primeiro ajuste, o Convênio nº 12/2005, as alegações de defesa em relação à irregularidade em apreço receberam proposta de acolhimento por ter sido observado que a finalidade do convênio guarda alguma consonância com os objetivos estatutários do Sebrae/MS, destacando-se que, diante da vocação agrícola do Estado de Mato Grosso do Sul, mostra-se razoável que as ações tendentes ao desenvolvimento do agronegócio realmente possam gerar benefícios às micro e pequenas empresas, as quais representam ampla maioria nesse setor.'
29. A defesa prossegue afirmando que o exemplo concreto e dramático do Rio de Janeiro ilustraria a inutilidade ou ineficiência de se adotar uma série de medidas diretamente relacionadas aos objetos expressamente previstos nas leis instituidoras do Sesc e Senac, quando uma das principais razões da crise no comércio carioca e, consequentemente, na empregabilidade do comércio, é a falta de segurança e a falta de infraestrutura que deveriam ser garantidas pela administração pública direta.
30. Nesse sentido, a defesa menciona levantamento realizado pela Confederação Nacional do Comércio de Bens, Serviços e Turismo (CNC) indicando que a criminalidade no Rio de Janeiro provocou queda de R$ 657 milhões nas receitas do turismo fluminense entre janeiro e agosto de 2017. Destaca ainda que, segundo estimativa da CNC, para cada aumento de 10% na criminalidade, a receita bruta das empresas que compõem a atividade turística do Estado recua, em média 1,8%.
31. Assim, fazendo referência a esses dados, a defesa sustenta que que os programas de segurança pública objeto dos Convênios 2/2015 e 1/2016 proporcionaram efetivos benefícios para os setores atendidos pelo Sesc e Senac, bem como para toda a sociedade carioca.
Análise
32. Inicialmente, com o intuito de conferir maior precisão, clareza e objetividade à presente análise, faz-se necessário tecer considerações mais detalhadas acerca dos objetivos institucionais do Senac e do Sesc. Em seguida, serão apresentadas as principais conclusões dos dois pareceres jurídicos anexados à defesa do responsável. Após essa contextualização, proceder-se-á ao exame do cerne da argumentação oferecida nessa defesa, à luz da legislação aplicável, dos referenciais normativos do Sesc e Senac, da jurisprudência desta Corte de Contas e dos elementos presentes nos autos.
Senac
33. A finalidade institucional do Senac é claramente voltada para a educação profissional, com foco principal na aprendizagem comercial, conforme se depreende da sua lei de criação (Decreto-Lei 8.621/1946) e do seu regulamento, aprovado pelo Decreto 61.843/1967 e posteriormente atualizado pelos Decretos 5.728/2006, 6.633/2008 e 9.364/2018.
34. Nesse sentido, os arts. 1º, 2º e 3º do Decreto-Lei 8.621/1946 estabelecem (grifou-se) :
'Art. 1º Fica atribuído à Confederação Nacional do Comércio o encargo de organizar e administrar, no território nacional, escolas de aprendizagem comercial.
Parágrafo único. As escolas de aprendizagem comercial manterão também cursos de continuação ou práticos e de especialização para os empregados adultos do comércio, não sujeitos à aprendizagem.
Art. 2º A Confederação Nacional do Comércio, para o fim de que trata o artigo anterior, criará, e organizará o Serviço Nacional de Aprendizagem Comercial (SENAC) .
Art. 3º O SENAC deverá também colaborar na obra de difusão e aperfeiçoamento do ensino comercial de formação e do ensino imediato que com ele se relacionar diretamente, para o que promoverá os acordos necessários, especialmente com estabelecimentos de ensino comercial reconhecidos pelo Governo Federal, exigindo sempre, em troca do auxílio financeiro que der, melhoria do aparelhamento escolar e determinado número de matriculas gratuitas para comerciários, seus filhos, ou estudantes a que provadamente faltarem os recursos necessários.
 (...) '
35. No mesmo sentido, os arts. 1º e 3º do Regulamento do Senac dispõem (grifou-se) :
'Art. 1º O Serviço Nacional de Aprendizagem Comercial (SENAC) , organizado e administrado pela Confederação Nacional do Comércio, nos termos do Decreto-lei nº 8.621, de 10 de janeiro de 1946, tem por objetivo:
a)  realizar, em escolas ou centros instalados e mantidos pela Instituição, ou sob forma de cooperação, a aprendizagem comercial a que estão obrigadas as empresas de categorias econômicas sob a sua jurisdição, nos termos do dispositivo constitucional e da legislação ordinária.
b)  orientar, na execução da aprendizagem metódica, as empresas às quais a lei concede essa prerrogativa;
c)  organizar e manter cursos práticos ou de qualificação para o comerciário adulto;
d)  promover a divulgação de novos métodos e técnicas de comercialização, assistindo, por esse meio, aos empregadores na elaboração e execução de programas de treinamento de pessoal dos diversos níveis de qualificação;
e)  assistir, na medida de suas disponibilidades, técnicas e financeiras, às empresas comerciais, no recrutamento, seleção e enquadramento de seu pessoal;
f)  colaborar na obra de difusão e aperfeiçoamento do ensino comercial de formação e do ensino superior imediato que com ele se relacionar diretamente. (...) 
Art. 3º Para a consecução dos seus fins, incumbe ao SENAC: (...) 
m)  garantir oferta de vagas gratuitas em aprendizagem, em formação inicial e continuada e em educação profissional técnica de nível médio: (...) .
§ 1º O SENAC deverá comprometer dois terços de sua Receita de Contribuição Compulsória Líquida para atender ao disposto na alínea 'm' do caput. (...) '
36. Para melhor contextualização, vale mencionar que o Relatório Geral Senac 2016, fazendo referência ao Planejamento Estratégico Senac 2016-2019, registra que a missão institucional da entidade é 'educar para o trabalho em atividades do comércio de bens, serviços e turismo' e que a visão da entidade é 'ser a instituição brasileira que oferece as melhores soluções em educação profissional, reconhecida pelas empresas'.
37. No mesmo relatório, a seção 1 ('Senac em números') - que apresenta os resultados quantitativos alcançados pelo Sistema Senac em 2016 - contém apenas a subseção 1.1 ('Resultados da produção educacional') , evidenciando novamente que a área de atuação da entidade é educação profissional.
38. Observa-se, ainda, que as alterações introduzidas pelo Decreto 6.633/2008 no art. 3º do Regulamento do Senac evidenciam a prioridade dada a certos tipos de cursos de educação profissional, compreendidos na aprendizagem, na formação inicial e continuada e na educação profissional técnica de nível médio. Essa prioridade foi mantida quando das alterações introduzidas pelo Decreto 9.364/2018.
39. Ante o exposto, considerando a mencionada legislação e os referenciais estratégicos do Sistema Senac, causa estranheza a afirmação de que a celebração dos convênios em tela, com intuito de repassar recursos do Senac/RJ ao Estado do Rio de Janeiro para apoiar a segurança pública, estaria em consonância com os objetivos institucionais do Senac. Tal afirmação torna-se ainda mais surpreendente em face da elevada materialidade dos recursos envolvidos - o valor total de cada um desses convênios era superior a R$ 40 milhões -, os quais (no que diz respeito à parcela de responsabilidade do concedente Senac/RJ) , em decorrência da celebração desses ajustes, deixariam de ser empregados em educação profissional para, em vez disso, serem destinados à segurança pública. Apenas para ilustrar a ordem de grandeza dessas importâncias, vale mencionar que a receita anual de contribuições do Senac/RJ era da ordem de R$ 240 milhões no período de 2016-2017.
40. Vale registrar que foi apontado, em Relatório de Auditoria do Conselho Fiscal do Senac realizada no primeiro semestre de 2016 (antes da celebração do Convênio 1/2016) , que o objetivo do Convênio 2/2015 foge aos fins institucionais da entidade 'por se tratar da destinação de recursos do Senac/RJ para atender a segurança pública do estado do Rio de Janeiro e não a geração da empregabilidade através da educação profissional' (peça 78, p. 10) , contrariando o art. 34, caput, do Regulamento do Senac, in verbis:
Art. 34. Nenhum recurso do SENAC, quer na administração nacional, quer nas administrações regionais, será aplicado, seja qual for o título, senão em prol das finalidades da instituição, de seus beneficiários, ou de seus servidores, na forma prescrita neste Regulamento.
41. Por conseguinte, o Relatório de Auditoria do Conselho Fiscal recomendou ao Senac/RJ a adoção das seguintes medidas, relativamente ao Convênio 2/2015 (peça 78, p. 10 - grifou-se) :
'Recomendamos a suspensão da concessão de recursos relativos ao convênio (...) , com o cancelamento da parceria, reembolso dos valores adiantados ao Governo do Estado do Rio de Janeiro e a devida apuração de responsabilidades pelos prejuízos causados aos cofres da Entidade [Senac/RJ].
Sesc'
42. A finalidade institucional do Sesc é precipuamente voltada para 'o bem estar social e a melhoria do padrão de vida dos comerciários e suas famílias e, bem assim, para o aperfeiçoamento moral e cívico da coletividade, através de uma ação educativa', conforme se depreende da sua lei de criação (Decreto-Lei 9.853/1946) e do seu regulamento, aprovado pelo Decreto 61.836/1967 e posteriormente atualizado pelos Decretos 5.725/2006, 6.031/2007 e 6.632/2008.
43. Nesse sentido, o art. 1º do Decreto-Lei 9.853/1946 estabelece (grifou-se) :
'Art. 1º Fica atribuído à Confederação Nacional do Comércio o encargo de criar o Serviço Social do Comércio (SESC) , com a finalidade de planejar e executar direta ou indiretamente, medidas que contribuam para o bem estar social e a melhoria do padrão de vida dos comerciários e suas famílias, e, bem assim, para o aperfeiçoamento moral e cívico da coletividade.
§ 1º Na execução dessas finalidades, o Serviço Social do Comércio terá em vista, especialmente: a assistência em relação aos problemas domésticos (nutrição, habitação, vestuário, saúde, educação e transporte) ; providências no sentido da defesa do salário real dos comerciários; incentivo à atividade produtora; realizações educativas e culturais, visando a valorização do homem; pesquisas sociais e econômicas.
§ 2º O Serviço Social do Comércio desempenhará suas atribuições em cooperação com os órgãos afins existentes no Ministério do Trabalho, Indústria e Comércio, e quaisquer outras entidades públicas ou privadas de serviço social.'
44. No mesmo sentido, os arts. 1º e 3º do Regulamento do Sesc dispõem (grifou-se) :
'Art. 1º O Serviço Social do Comércio (SESC) , criado pela Confederação Nacional do Comércio, nos termos do Decreto-lei nº 9.853, de 13 de setembro de 1946, tem por finalidade estudar, planejar e executar medidas que contribuam para o bem estar social e a melhoria do padrão de vida dos comerciários e suas famílias e, bem assim, para o aperfeiçoamento moral e cívico da coletividade, através de uma ação educativa que, partindo da realidade social do país, exercite os indivíduos e os grupos para adequada e solidária integração numa sociedade democrática, devendo, na execução de seus objetivos considerar, especialmente:
a) assistência em relação aos problemas domésticos (nutrição, habitação, vestuário, saúde, educação e transporte) ;
b) defesa do salário real dos comerciários;
c) pesquisas socioeconômicas e realizações educativas e culturais, visando à valorização do homem e aos incentivos à atividade produtora. (...) 
Art. 3º Para a consecução dos seus fins, incumbe ao SESC: (...) 
l)  desenvolver programas nos âmbitos da educação, cultura, saúde, assistência e lazer; nesta última categoria inclusas as atividades de turismo em suas diversas modalidades.
Parágrafo único. Na consecução dos objetivos previstos na alínea 'l', será aplicado um terço da Receita de Contribuição Compulsória Líquida do SESC em educação básica e continuada ou ações educativas relacionadas com os demais programas, sendo que cinquenta por cento desse total fará parte da oferta de gratuidade destinada aos comerciários e seus dependentes e aos estudantes da educação básica de baixa renda.'
45. Para melhor contextualização, vale mencionar ainda que compete ao Conselho Nacional do Sesc aprovar as diretrizes gerais da ação do Sistema Sesc e as normas para sua observância, nos termos do art. 14, alínea 'a', do Regulamento da entidade.
46. No exercício dessa competência, por meio da Resolução Sesc 1.303/2015, de 21/8/2015, o Conselho Nacional aprovou Referencial Programático do Sesc, que estabelece cinco áreas de atuação finalística para o Sistema Sesc - Educação, Saúde, Cultura, Lazer e Assistência (disponível no Portal da Transparência do Sesc - http://transparencia.dn.sesc.com.br/transparencia/pagina/ler/2084) .
47. Vale observar que essas cinco áreas de atuação finalística do Sistema Sesc já eram mencionadas nas alterações introduzidas pelo Decreto 6.031/2007 no art. 3º do Regulamento do Sesc. Observa-se, ainda, que as alterações posteriormente introduzidas nesse artigo pelo Decreto 6.632/2008 evidenciam a prioridade conferida à educação básica e continuada e às ações educativas relacionadas com os programas Saúde, Cultura, Lazer e Assistência.
48. Ante o exposto, considerando a mencionada legislação e os referenciais programáticos do Sistema Sesc, causa estranheza a afirmação de que a celebração dos convênios em tela, com intuito de repassar recursos do Sesc/RJ ao Estado do Rio de Janeiro para apoiar a segurança pública, estaria em consonância com os objetivos institucionais do Sesc. Tal afirmação torna-se ainda mais surpreendente em face da elevada materialidade dos recursos envolvidos - o valor total de cada um desses convênios era superior a R$ 40 milhões -, os quais (no que diz respeito à parcela de responsabilidade do concedente Sesc/RJ) , em decorrência da celebração desses ajustes, deixariam de ser empregados nas suas áreas de atuação finalística (Educação, Saúde, Cultura, Lazer e Assistência) para, em vez disso, serem destinados à segurança pública. Apenas para ilustrar a ordem de grandeza dessas importâncias, vale mencionar que a receita anual de contribuições do Sesc/RJ era da ordem de R$ 480 milhões no período de 2016-2017.
49. Vale registrar que foi apontado, em Relatório de Auditoria do Conselho Fiscal do Sesc realizada no primeiro semestre de 2016 (antes da celebração do Convênio 1/2016) , que o objeto do Convênio 2/2015 'está totalmente divorciado da ação programática do Sesc' (peça 75, p. 71) , contrariando o art. 34, caput, do Regulamento do Sesc, in verbis:
'Art. 34. Nenhum recurso do SESC, quer na administração nacional, quer nas administrações regionais, será aplicado, seja qual for o título, serão em prol das finalidades da instituição, de seus beneficiários, ou de seus servidores, na forma prescrita neste Regulamento.'
50. Também foi apontado, entre outras constatações, que (peça 75, p. 71 - grifou-se) :
'b)  Não foram apresentados estudos preliminares contemplando estimativas quantitativas e qualitativas quanto aos aspectos de atendimentos ao público-alvo e despesas previstas para implementação do convênio com consequente elaboração de Plano de Trabalho, em consonância com os objetivos finalísticos do Sesc.
c)  Não foram apresentados estudos fundamentados que suportem a escolha e a prioridade das áreas de atuação do 'Projeto Segurança Presente', Aterro do Flamengo, Lagoa Rodrigo de Freitas, afrontando os princípios constitucionais da transparência, igualdade e isonomia.
d)  Não foi apresentado qualquer parecer técnico para a pertinência e oportunidade do convênio para a AR/Sesc/RJ. (...) '
51. Por conseguinte, o Relatório de Auditoria do Conselho Fiscal recomendou ao Sesc/RJ a adoção das seguintes medidas, relativamente ao Convênio 2/2015 (peça 75, p. 73 - grifou-se) :
'1)  Rescindir o Convênio com a Secretaria de Estado de Governo do Estado do Rio de Janeiro, por não se tratar de ação programática do Sesc, além de contrariar os artigos 1º e 34 do Regulamento da Instituição, obedecendo os critérios jurídicos necessários.
2)  Restituir, aos cofres da Instituição, os valores pagos indevidamente.
3)  Abster-se de realizar outros pagamentos/transferências inerentes ao convênio Projeto 'Segurança Presente', por não tratar-se de ação programática do Sesc, além de contrariar os artigos 1º e 34 do Regulamento da Instituição.'
Parecer do Prof. Rafael Valim
52. O referido parecer é datado de 26/10/2015 - que coincide com a própria data de celebração do Convênio 2/2015 - e foi elaborado em resposta a consulta formulada pelo Senac/RJ. O questionamento versa sobre a possibilidade de celebração de convênio entre a entidade e o Estado do Rio de Janeiro, com vistas à realização do Projeto Segurança Presente, 'baseado em um dos pilares do Mapa Estratégico do Comércio 2014-2020, de fortalecimento da segurança pública em locais estratégicos da cidade do Rio de Janeiro', e formula as questões abaixo relacionadas, tendo o parecer apresentado as seguintes conclusões (peça 410, p. 30-42) :
' (i) o Senac/RJ tem autorização legal para celebrar o convênio acima descrito?
O Senac/ARRJ, com fundamento no art. 25, alínea 'q', e no art. 28, inc. II, ambos do Decreto Federal nº 61.843/67, tem competência para celebrar o convênio com o Governo do Estado do Rio de Janeiro;
 (ii) se positiva a resposta anterior, a minuta do convênio proposta está em conformidade com a legislação em vigor?
A minuta apresentada está em consonância com a legislação em vigor, especialmente com os requisitos estabelecidos pelo Egrégio Tribunal de Contas da União no Acórdão 1825/2010-TCU-Segunda Câmara;
 (iii) os recursos transferidos para o Governo do Estado do Rio de Janeiro podem ser destinados a quais finalidades?
Ressalvadas as vedações previstas no art. 8º da Instrução Normativa STN nº 1/97, os recursos podem cobrir as despesas emergentes do convênio, inclusive eventuais remunerações adicionais a agentes públicos especialmente dedicados ao objeto convenial.'
Parecer do Prof. José dos Santos Carvalho Filho
53. Esse segundo parecer é datado de 24/10/2016 - cerca de um ano após a celebração do Convênio 2/2015 e quatro meses após a celebração do Convênio 1/2016 - e foi elaborado em resposta a consulta formulada pelo Senac/RJ e pelo Sesc/RJ a respeito da legitimidade desses convênios. O referido parecer discorre sobre as questões abaixo relacionadas, apresentando as seguintes conclusões (peça 410, p. 43-82 - grifou-se) :
'PRIMEIRO QUESITO: O SENAC/ARRJ e o SESC/ARRJ têm autorização legal para celebrar os convênios acima descritos?
Sim. Como visto acima, a legislação das entidades confere expressamente essa autorização às Administrações Regionais.
SEGUNDO QUESITO: É válida a transferência de recursos do SESC/ARRJ e do SENAC/ARRJ para apoiar a execução da política de segurança pública do Estado do Rio de Janeiro?
A resposta é positiva. Os diplomas regentes exigem que o emprego de recursos seja direcionado para fins institucionais, e a cooperação com os órgãos públicos para a política de segurança pública se inclui entre as finalidades implícitas e indiretas das entidades.
TERCEIRO QUESITO: Se positiva a resposta anterior, as minutas dos convênios celebrados ('Segurança Presente' e 'Centro Presente') , bem como os respectivos Planos de Trabalho, estão em conformidade com a legislação em vigor?
Sim. Os convênios retratam a cooperação recíproca entre as entidades e o Estado do Rio de Janeiro, estando os direitos e obrigações dos partícipes devidamente definidos no instrumento e ausente qualquer finalidade lucrativa.
Os Planos de Trabalho minudenciam todo o projeto no que toca à operação da política de segurança pública, evidenciando cuidadoso planejamento por parte dos signatários.
Assim, convênios e Planos de Trabalho guardam compatibilidade com a legislação pertinente, como examinado acima no respectivo quesito.
QUARTO QUESITO: O objeto dos convênios celebrados está adequado aos objetivos institucionais do SENAC/ARRJ?
A resposta é positiva. Tanto quanto o objetivo institucional do SENAC/ARRJ, a política de segurança pública também se inclui entre as funções sociais e propiciam bem-estar aos protagonistas do segmento do comércio e serviços.
Por outro lado, insere-se na própria natureza dos serviços sociais autônomos a missão cooperativa com o Poder Público - fundamento para a adequação entre o objeto dos convênios e a legislação da entidade.
QUINTO QUESITO: O objeto dos convênios celebrados está adequado aos objetivos institucionais do SESC/ARRJ?
Sim. Adotam-se aqui os mesmos fundamentos do quesito anterior, com o realce de que, entre as funções institucionais diretas do SESC, está a de proporcionar bem-estar aos comerciários, comerciantes, usuários e todos aqueles envolvidos no segmento comercial - exatamente o objetivo a que se propõem os convênios firmados como Estado do Rio de Janeiro.
Por via de consequência, há total compatibilidade entre o objeto dos convênios e a legislação regente da entidade.'
Exame da argumentação
54. Inicialmente, cumpre esclarecer que não se questiona, na audiência em tela, se a melhoria da segurança pública geraria benefícios para o comércio e para a sociedade como um todo. Também não se questiona se o aumento da criminalidade teria impacto negativo sobre a atividade comercial, notadamente sobre o setor do turismo. Não se questiona, ainda, se o Senac/RJ e o Sesc/RJ poderiam celebrar convênios, desde que alinhados com seus objetivos institucionais.
55. O que se questiona, conforme o item 1.8.1 do Acórdão 12620/2018-TCU-Primeira Câmara, é a celebração de ajustes - mais precisamente os Convênios 2/2015 e 1/2016 - que não visavam aos objetivos institucionais do Senac/RJ e do Sesc/RJ, em desconformidade com o art. 25, alínea 'q', dos Regulamentos do Senac e do Sesc, aprovados por meio dos Decretos 61.843/1967 e 61.836/1967, respectivamente.
56. Aliás, conforme anteriormente exposto, a inadequação do objeto do Convênio 2/2015 aos objetivos institucionais do Senac e do Sesc já havia sido apontada em Relatórios de Auditorias dos Conselhos Fiscais do Senac e do Sesc realizadas no primeiro semestre de 2016 (o Convênio 1/2016 ainda não havia sido celebrado quando da realização das referidas auditorias) , tendo sido recomendada, inclusive, a rescisão do referido convênio (peça 75, p. 73; peça 78, p. 10) .
57. Isto porque, à luz das leis de criação, dos regulamentos e dos referenciais normativos dos Sistemas Sesc e Senac, depreende-se claramente que a finalidade institucional do Senac é educação profissional e que as áreas de atuação finalística do Sesc são educação, saúde, cultura, lazer e assistência, conforme anteriormente exposto nas seções específicas desta análise relativas ao Sesc e Senac.
58. Feitos esses esclarecimentos iniciais, passa-se ao exame dos dois pareceres jurídicos anexados à defesa do responsável, no que diz respeito ao questionamento formulado na audiência: o parecer do Prof. Rafael Valim, emitido em 26/10/2015, ou seja, na mesma data em que o Convênio 2/2015 foi celebrado; e o parecer do Prof. José dos Santos Carvalho Filho, elaborado posteriormente à celebração dos Convênios 2/2015 e 1/2016.
59. No parecer do Prof. Rafael Valim, a questão da pertinência do Convênio 2/2015 aos objetivos institucionais do Senac é tratada precipuamente no seguinte excerto (peça 410, p. 38 - grifou-se) :
'22. Com efeito, o enfrentamento dos graves problemas de segurança pública que afligem as regiões indicadas nas tratativas do convênio é de interesse comum à Consulente e ao Governo do Estado, assim como o propósito de construir, a partir da experiência do convênio, cursos voltados ao setor de segurança pública.
23. Aliás, o convênio pretendido pela Consulente não representa um interesse conjuntural, senão que concretiza um dos temas prioritários do Mapa Estratégico do Comércio 2014-2020, estudo realizado pelo Sistema Fecomércio RJ, em parceria com a Fundação Getúlio Vagas, cujo objetivo é identificar os desafios do setor do comércio de bens, serviços e turismo no Estado do Rio de Janeiro e propor as respectivas soluções.
24. No fator-chave 'eficiência do Estado' e tema prioritário 'ordenamento urbano' do referido Mapa Estratégico do Comércio 2014-2020 consta, enquanto proposta estratégica, o seguinte: 'apoiar a promoção de ações para reduzir a criminalidade, incluindo a melhoria da iluminação pública e seus reflexos positivos sobre o comércio de bairro'.
25. Demonstrada a pertinência do convênio aos objetivos institucionais da Consulente, analisemos as demais condições de validade do ajuste.'
60. A esse respeito, cabe ponderar que, embora o enfrentamento dos graves problemas de segurança pública beneficie a todos, inclusive o Senac/RJ e o setor do comércio, trata-se de atribuição do Governo do Estado do Rio de Janeiro. Por outro lado, a missão do Sistema Senac como um todo - no qual se inclui o Senac/RJ - é 'educar para o trabalho em atividades do comércio de bens, serviços e turismo' e, por conseguinte, os recursos dessa instituição de formação profissional deveriam ser aplicados nessa missão, e não em segurança pública.
61. Quanto ao alegado propósito de elaborar, a partir da experiência do convênio, cursos voltados ao setor de segurança pública, cabe mencionar o seguinte excerto do Plano de Trabalho do Convênio 2/2015 (peça 77, p. 17 - grifou-se) :
17. Importância do convênio para a finalidade institucional do SENAC:
'O SENAC acompanhará as atividades dos projetos abrangidos pelo convênio e promoverá encontros e câmaras temáticas com especialistas da área de segurança pública, acumulando experiências e conhecimentos para a elaboração de cursos e treinamentos a serem oferecidos aos profissionais de segurança em sua grade curricular.'
62. Entretanto, não restou demonstrado que a celebração do convênio em tela - cujo objeto, em suma, consistiria na transferência de vultosos recursos financeiros do Senac/RJ para o Governo do Estado do Rio de Janeiro realizar ações de segurança pública - seria necessária para que o Senac/RJ adquirisse experiências e conhecimentos na área de segurança, de modo a possibilitar a elaboração de cursos e treinamentos nessa temática. Por exemplo, a realização de encontros e câmaras temáticas com especialistas da área de segurança pública poderia ocorrer, em princípio, mesmo sem a celebração do referido convênio. Nesse sentido, cabe mencionar que em 2017 o Sistema Senac realizou Fóruns Setoriais com os segmentos Comércio, Saúde, Gastronomia e Informática, conforme registrado no portal eletrônico do Departamento Nacional do Senac (breve relato desses eventos disponibilizado no endereço: < https://www.dn.senac.br/educacao-profissional/foruns-setoriais/>) .
63. Por esses motivos, não se afigura razoável a conclusão do mencionado parecer no sentido de que teria restado demonstrada a pertinência do Convênio 2/2015 aos objetivos institucionais do Senac.
64. Por sua vez, no parecer do Prof. José dos Santos Carvalho Filho, a questão da pertinência dos objetos dos Convênios 2/2015 e 1/2016 aos objetivos institucionais do Senac e do Sesc é tratada precipuamente nas respostas ao segundo, quarto e quinto quesitos.
65. Com relação a esse aspecto, o cerne da argumentação apresentada no referido parecer reside na ideia de que a atuação do Senac e do Sesc não deveria se restringir aos limites fixados ao tempo de sua instituição na década de 1940. Assim, manifesta o entendimento de que, sem abandonar seus objetivos institucionais, Senac e Sesc poderiam colaborar com seus esforços para o fomento a políticas públicas que, de algum modo, se irradiem sobre os fins dessas entidades - como seria o caso da política de segurança pública, que beneficia a sociedade como um todo, inclusive empresários, comerciários e usuários do setor do comércio. Nesse sentido, afirma (peça 410, p. 70 e seguintes - grifou-se) :
'87. Diante desse delineamento, é possível conceber, além da função social institucional básica, as funções sociais periféricas, funções estas que nem por isso se dissociam dos fins institucionais da entidade. (...) 
92. A segurança pública é função que compete a todos, sendo inteiramente apropriado que entidades do terceiro setor e outros entes de cooperação, como o SENAC, emprestem seu apoio financeiro para o bem-estar da população. (...) 
 (...) se o fomento financeiro para a política de segurança pública não traduz finalidade institucional direta, com toda a certeza espelha finalidade indireta, pois que os resultados alcançam pessoas físicas e jurídicas do setor ao qual a entidade é vinculada. (...) 
107. Presente a segurança pública para os cidadãos em geral, estarão inseridos, dentre eles, todos os integrantes do segmento econômico do comércio e serviços.
Tal segmento, aliás, coloca-se como constante vítima da redução de crescimento econômico em virtude da insegurança que impera em determinados locais da cidade do Rio de Janeiro.
Desse modo, ao apoiar, através dos referidos convênios, a política de segurança executada pelo Estado, a entidade desenvolve também a função primordial de proporcionar bem-estar àqueles que se alojam sob seu manto institucional. (...) '
66. A esse respeito, cabe ponderar, primeiramente, que a necessidade de adaptação da atuação do Senac e do Sesc ao longo de mais de sete décadas de existência naturalmente ensejou a atualização da legislação pertinente e dos normativos internos dessas entidades. Assim, embora suas leis de criação remontem à década de 1940, seus regulamentos foram aprovados por Decretos editados em 1967 e atualizados por decretos posteriores. Do mesmo modo, os referenciais normativos do Sesc e Senac foram atualizados ao longo do tempo.
67. É importante reafirmar que, à luz dessa legislação e dos referenciais normativos do Sesc e Senac, a exemplo do Planejamento Estratégico Senac 2016-2019 e do Referencial Programático do Sesc aprovado por meio da Resolução 1.303/2015 do Conselho Nacional, depreende-se claramente que a finalidade institucional do Senac é educação profissional e que as áreas de atuação finalística do Sesc são educação, saúde, cultura, lazer e assistência, conforme anteriormente exposto nas seções específicas desta análise relativas ao Sesc e Senac.
68. Em segundo lugar, vale ressaltar que, em que pesem seus reflexos positivos, o fato de a segurança pública beneficiar a sociedade como um todo - nela incluídos os empresários e trabalhadores do setor do comércio - não tem o condão de transformar o apoio financeiro à política de segurança pública em objetivo institucional do Sesc e do Senac.
69. Ademais, a grande materialidade dos valores envolvidos nos convênios em tela agrava a falta de razoabilidade da decisão do Senac/RJ e do Sesc/RJ de aplicar tais recursos no apoio à segurança pública, deixando de aplicá-los nas áreas finalísticas do Senac (educação profissional) e do Sesc (Educação, Saúde, Cultura, Lazer e Assistência) .
70. Por esses motivos, rejeita-se a conclusão do mencionado parecer no sentido de que os objetos dos Convênios 2/2015 e 1/2016 estariam adequados aos objetivos institucionais do Senac e do Sesc.
71. Quanto aos trechos do Plano de Trabalho do Convênio 2/2015 destacados pela defesa, a exemplo daqueles sublinhados em seus itens 1, 2, 3 e 15, cabe reafirmar que o fato de a segurança pública beneficiar toda a sociedade, inclusive o setor do comércio, não tem o condão de transformá-la em objetivo institucional do Sesc e do Senac. Ademais, observa-se que as contrapartidas destacadas no item 16 do referido Plano de Trabalho já são atribuições dos órgãos mencionados, independentemente da celebração do convênio em tela.
72. Cumpre esclarecer ainda que - diferentemente do que a defesa aparenta afirmar - as leis de criação e os regulamentos do Sesc e Senac, complementados pelos referenciais normativos dessas entidades, são os principais marcos para a delimitação dos respectivos objetivos institucionais, vinculando sua atuação. Frisa-se, ainda, que as referidas entidades recebem vultosos recursos públicos (contribuições) que devem ser aplicados nas finalidades para as quais essas entidades foram criadas.
73. Ademais, é descabida a referência ao Acórdão 12155/2018-TCU-Segunda Câmara, pois aquele precedente versa sobre recursos transferidos a título de patrocínio, situação completamente distinta da tratada no presente processo.
74. Além disso, vale ressaltar que, diferentemente do alegado pela defesa, o entendimento que fundamentou o Acórdão 12620/2018-TCU-Primeira Câmara - no qual foi determinada a realização da audiência dos responsáveis, ora em exame - encontra-se em linha com o teor do Acórdão 155/2013-TCU-Plenário, conforme o seguinte enunciado constante na Jurisprudência Selecionada do Tribunal de Contas da União: 'É caracterizado como desvio de finalidade institucional a celebração de ajustes pelas entidades do Sistema 'S', cujo objeto não guarde relação com seus objetivos institucionais'.
75. No Acórdão 155/2013-TCU-Plenário, tratava-se, entre outras questões, de dois convênios celebrados pelo Sebrae/MS, tendo este Tribunal concluído no sentido de que o objeto de um deles não estava em consonância com os objetivos institucionais dessa entidade. Naturalmente, a análise de cada caso concreto é realizada à luz da legislação aplicável à entidade em questão e dos elementos específicos de cada situação tratada.
76. Assim, no presente processo de representação - que versa sobre convênios celebrados pelo Senac/RJ e Sesc/RJ - as leis de criação e os regulamentos do Sesc e Senac, complementados pelos referenciais normativos dessas entidades, são os principais marcos para a delimitação dos respectivos objetivos institucionais, conforme anteriormente exposto.
77. Vale observar ainda que, no Acórdão 155/2013-TCU-Plenário, houve imputação de débito e aplicação de multa a gestores do Sebrae/MS - mas não ao convenente - em razão da ausência da necessária conexão do objeto de um dos convênios com os objetivos estatutários daquela entidade.
78. Por fim, cabe repetir que - em que pese a efetiva existência de graves problemas de criminalidade no Rio de Janeiro, com reflexos negativos nas atividades comerciais, inclusive no turismo, entre outras - o fato de a segurança pública beneficiar toda a sociedade, nela incluído o setor do comércio, não tem o condão de transformá-la em objetivo institucional do Sesc e do Senac.
79. Ante o exposto, opina-se no sentido da improcedência do argumento em tela.
Argumento: A celebração dos Convênios 2/2015 e 1/2016 teria respaldo em pareceres jurídicos e estudos técnicos previamente elaborados.
80. A defesa argumenta que o responsável procurou verificar, previamente, a regularidade e viabilidade dos convênios em tela, requerendo pareceres formais de especialistas reconhecidos nacionalmente; assim, restaria demonstrado que o gestor não adotou conduta ao seu alvedrio, mas sim respaldada por opiniões jurídicas. Nesse sentido, foram apresentados os já mencionados pareceres do Prof. Rafael Valim (peça 410, p. 30-42) e do Prof. José dos Santos Carvalho Filho (peça 410, p. 43-82) .
81. A defesa afirma ainda que, previamente à celebração dos Convênios 2/2015 e 1/2016, teria havido análise da utilidade e repercussões dos objetos desses ajustes, a partir de estudos realizados sobre experiência de programa de segurança realizado anteriormente que gerou resultados expressivos. Nesse sentido, destaca que o parecer do Prof. Rafael Valim menciona o 'Mapa Estratégico do Comércio 2014-2020, estudo realizado pelo Sistema Fecomércio RJ, em parceria com a Fundação Getúlio Vagas, cujo objetivo é identificar os desafios do setor do comércio de bens, serviços e turismo no Estado do Rio de Janeiro e propor as respectivas soluções' (peça 410, p. 38) .
Análise
82. A esse respeito, cabe repetir que o parecer do Prof. Rafael Valim, que respaldou a celebração do Convênio 2/2015 por parte do Senac/RJ, é datado de 26/10/2015, ou seja, foi emitido na mesma data em que o referido convênio foi celebrado. Por sua vez, o parecer do Prof. José dos Santos Carvalho Filho foi elaborado posteriormente à celebração dos convênios em tela.
83. Além disso, observa-se que a defesa não apresentou os supostos estudos técnicos previamente elaborados que - conforme alega - teriam respaldado a celebração dos convênios em tela. Também não foi apresentado o Mapa Estratégico do Comércio 2014-2020, mencionado no parecer do Prof. Rafael Valim, constando nestes autos apenas o Mapa Estratégico do Comércio do Estado do Rio de Janeiro 2015-2020 (peça 119) , o qual, todavia, não constitui estudo técnico elaborado com a finalidade de respaldar a celebração dos Convênios 2/2015 e 1/2016.
84. Ainda a esse respeito, consta nos autos o Relatório de Auditoria do Conselho Fiscal do Sesc realizada no primeiro semestre de 2016 (antes da celebração do Convênio 1/2016) , que registra a não apresentação de estudos técnicos preliminares e parecer técnico relativos ao Convênio 2/2015 (peça 75, p. 71) .
85. Chamam atenção o fato de o parecer do Prof. Rafael Valim ter sido emitido na mesma data da celebração do Convênio 2/2015 e o fato de o Convênio 1/2016 ter sido celebrado mesmo após os Relatórios de Auditoria dos Conselhos Fiscais do Sesc e Senac terem apontado desvio de finalidade na celebração do Convênio 2/2015 (peça 75, p. 71; peça 78, p. 10) .
86. Ademais, em que pese a alegação de que o responsável teria agido com suporte em pareceres jurídicos e estudos técnicos - a qual não restou devidamente comprovada, conforme exposto nos itens precedentes -, este Tribunal possui entendimento firmado (Acórdão 2806/2014-TCU-Plenário, rel. José Jorge; 2.871/2014-TCU-Plenário, rel. José Jorge; 2.904/2014-TCU-Plenário, rel. Marcos Bemquerer; 341/2015-TCU-Plenário, rel. Raimundo Carreiro; 1.001/2015-TCU-Plenário, rel. Benjamin Zymler) no sentido de que a responsabilidade não é afastada por essa circunstância. No presente caso, cabia ao responsável a decisão sobre a aprovação da celebração de convênios danosos à entidade, que não visavam aos seus objetivos institucionais. A existência de pareceres técnicos e/ou jurídicos - ainda que tivesse sido devidamente comprovada - não teria força para impor ao responsável a aprovação de ato manifestamente irregular, uma vez que a ele cabia, em última instância, decidir sobre a conveniência e a oportunidade de tal aprovação, a qual geraria vultosos dispêndios para a entidade. Ante o exposto, opina-se no sentido de que o argumento em tela não afasta a responsabilidade desse conselheiro.
Argumento: As disposições da LINDB devem ser levadas em consideração na análise da conduta dos responsáveis.
87. A defesa invoca a necessidade de se considerar o disposto na Lei de Introdução às Normas do Direito Brasileiro (LINDB) , especialmente nos artigos 20, 21, 22, 23 e 24. Nesse sentido, sustenta que o responsável não teria agido com negligência ou dolo, mas sim objetivando viabilizar o atendimento do interesse público geral e específico do comércio e funcionários do comércio que sofrem com a insegurança pública.
88. Ainda a esse respeito, afirma que não existia qualquer entendimento, jurisprudencial ou administrativo, no sentido de que as entidades parestatais não poderiam destinar seus recursos para finalidades que não se enquadravam diretamente naqueles meios previstos em suas normas instituidoras, mas que fossem direcionados ao alcance de seus objetivos institucionais. Nesse sentido, reafirma seu entendimento de que o próprio Acórdão 155/2013-TCU-Plenário - mencionado na instrução que fundamentou o Acórdão 1391/2019-TCU-Primeira Câmara - deveria conduzir à interpretação em sentido contrário ao defendido pela Secex-RJ e adotado pelo Tribunal no Acórdão 1.391/2019.
89. A defesa afirma, ainda, que a conduta do responsável teve respaldo em pareceres no sentido da pertinência dos Convênios 2/2015 e 1/2016 aos objetivos institucionais do Sesc e do Senac, e, por conseguinte, argumenta que tal circunstância deve ser levada em consideração na aplicação de sanções, em linha com as disposições constantes na LINDB.
Análise
90. Inicialmente, cabe repetir que não se questiona, na audiência em tela, se a melhoria da segurança pública geraria benefícios para o comércio e para a sociedade como um todo. O que se questiona, conforme o item 1.8.1 do Acórdão 12620/2018-TCU-Primeira Câmara, é a celebração de ajustes - mais precisamente os Convênios 2/2015 e 1/2016 - que não visavam aos objetivos institucionais do Senac e do Sesc.
91. Também se faz necessário reafirmar que, em que pesem seus reflexos positivos, o fato de a segurança pública beneficiar a sociedade como um todo - nela incluídos os empresários e trabalhadores do setor do comércio - não tem o condão de transformar o apoio financeiro à política de segurança pública em objetivo institucional do Senac e do Sesc.
92. Assim, em que pese a alegação de que o responsável não teria agido com negligência ou dolo, entende-se que houve erro grosseiro; afinal, na qualidade de integrante dos Conselhos Regionais do Senac/RJ e do Sesc/RJ, participou da aprovação da celebração dos Convênios 2/2015 e 1/2016 - conforme consta nas atas de reunião à peça 232, p. 14-20 e p. 39-43, e à peça 233, p. 22-26 e p. 27-31 -, os quais estabeleciam o repasse de vultosos recursos dessas entidades para serem aplicados em objeto que claramente não constitui objetivo institucional do Senac e do Sesc. Aliás, no caso específico do Sr. Orlando Santos Diniz, observa-se que, por ocupar o cargo de Presidente dos referidos conselhos à época dos fatos, esse responsável inclusive representou o Senac/RJ e o Sesc/RJ na assinatura dos convênios em tela.
93. Além disso, vale assinalar que no Acórdão 155/2013-TCU-Plenário, anterior à celebração dos convênios em tela, já se encontrava manifesto o entendimento deste Tribunal no sentido de que se caracteriza como desvio de finalidade institucional a celebração de ajustes pelas entidades do Sistema 'S', cujo objeto não guarde relação com seus objetivos institucionais. Quanto à divergência entre o ponto de vista manifestado pela defesa e o entendimento que fundamentou o Acórdão 12620/2018-TCU-Primeira Câmara - no qual foi determinada a realização da audiência dos responsáveis, ora em exame -, cabe reportar às considerações já tecidas nos itens 74 a 77 desta instrução.
94. Por fim, quanto à alegação de que a celebração dos Convênios 2/2015 e 1/2016 teria respaldo em pareceres jurídicos previamente elaborados, cabe reportar às considerações já tecidas nos itens 82 a 86 desta instrução, no sentido de que tal alegação não restou devidamente comprovada e de que tal argumento não afasta a responsabilidade desse conselheiro.
Análise final
95. Ante o exposto nos itens precedentes, opina-se no sentido de que sejam rejeitadas as razões de justificativa apresentadas pelo Sr. Orlando Santos Diniz, bem como no sentido de que seja aplicada a multa prevista no art. 58, inciso II, da Lei 8.443/1992.
III.1.3. Exame das razões de justificativa de Marcelo José Salles de Almeida (peça 413) 
 (Diretor-Regional e membro dos Conselhos Regionais do Sesc/RJ e do Senac/RJ à época dos fatos) 
Argumento: O defendente estaria sendo responsabilizado em duplicidade, mediante audiência e citação (itens 1.8.1 e 1.8.2 do Acórdão 12620/2018-TCU-Primeira Câmara, respectivamente) .
96. O defendente argumenta que já está sendo responsabilizado no processo de tomada de contas especial TC Processo 036.831/2018-2, na qualidade de Diretor-Regional do Sesc/RJ e do Senac/RJ à época dos fatos, e que a sua participação nos Conselhos Regionais do Sesc/RJ e do Senac/RJ se deveu exclusivamente ao fato de exercer, à época, o cargo de Diretor-Regional dessas entidades; dessa forma, sustenta que não caberia sua audiência no presente processo de representação.
Análise
97. A esse respeito, cumpre esclarecer que as disposições constantes nos itens 1.8.1 e 1.8.2 do Acórdão 12620/2018-TCU-Primeira Câmara tratam de condutas distintas.
98. A medida prevista no item 1.8.2 é dirigida ao Presidente dos Conselhos Regionais do Sesc/RJ e do Senac/RJ, bem como ao Diretor-Regional dessas entidades, em decorrência da celebração, propriamente dita, dos Convênios 2/2015 e 1/2016. Por outro lado, a medida prevista no item 1.8.1 é dirigida aos membros dos Conselhos Regionais do Sesc/RJ e do Senac/RJ, em decorrência de terem aprovado a celebração dos referidos convênios.
99. Considerando que o Sr. Marcelo José Salles de Almeida era Diretor-Regional e membro dos Conselhos Regionais do Sesc/RJ e do Senac/RJ à época dos fatos, tendo incidido em ambas as condutas, entende-se que a sua citação no processo de tomada de contas especial TC Processo 036.831/2018-2 (autuado em cumprimento ao item 1.8.2 do Acórdão 12620/2018-TCU-Primeira Câmara) e a sua audiência no presente processo estão em consonância com o disposto nos itens 1.8.1 e 1.8.2 do mencionado acórdão.
100. Ante o exposto, opina-se no sentido da improcedência do argumento em tela.
Argumento: Não teria ocorrido desvio de finalidade na celebração dos Convênios 2/2015 e 1/2016, pois os objetos desses ajustes estariam em consonância com os objetivos institucionais do Sesc e do Senac.
101. A defesa apresenta, em linhas gerais, argumentação cujo cerne já está sendo analisado na seção relativa ao exame das razões de justificativa do Sr. Orlando Santos Diniz. Em particular, a defesa destaca que Sesc e Senac podem celebrar convênios, nos termos do art. 3º, alínea 'c', dos seus Regulamentos, e que a segurança era um dos nove fatores-chave para o desenvolvimento do setor do comércio relacionados no Mapa Estratégico do Comércio do Estado do Rio de Janeiro 2015-2020.
Análise
102. Inicialmente, cabe repetir que não se questiona, na audiência em tela, se a melhoria da segurança pública geraria benefícios para o comércio e para a sociedade como um todo. Também não se questiona se o Senac/RJ e o Sesc/RJ poderiam celebrar convênios, desde que alinhados com seus objetivos institucionais. O que se questiona, conforme o item 1.8.1 do Acórdão 12620/2018-TCU-Primeira Câmara, é a celebração de ajustes - mais precisamente os Convênios 2/2015 e 1/2016 - que não visavam aos objetivos institucionais do Senac e do Sesc.
103. Também se faz necessário assinalar que, embora o fator 'segurança' seja de grande relevância para o desenvolvimento do setor do comércio, conforme destacado no Mapa Estratégico do Comércio do Estado do Rio de Janeiro 2015-2020 (peça 119) , tal fato não tem o condão de transformar o apoio financeiro à política de segurança pública em objetivo institucional do Sesc e do Senac.
104. No mais, cabe reportar às considerações já tecidas nos itens 32 a 79 desta instrução. Ante o exposto naqueles itens, opina-se no sentido da improcedência do argumento em tela.
Argumento: As disposições da LINDB devem ser levadas em consideração na análise da conduta dos responsáveis.
105. A defesa invoca a necessidade de se considerar o disposto na Lei de Introdução às Normas do Direito Brasileiro (LINDB) , especialmente nos artigos 22 e 28. Nesse sentido, sustenta que devem ser considerados os obstáculos enfrentados pelos gestores e afirma que não restaria configurado erro grosseiro por parte do responsável.
Análise
106. Inicialmente, observa-se que, embora a defesa mencione a necessidade de se considerar as dificuldades enfrentadas pelos gestores, não restou demonstrada a existência de obstáculos que compelissem inexoravelmente o responsável a aprovar a celebração dos Convênios 2/2015 e 1/2016.
107. Afinal, em que pese a existência de graves problemas de criminalidade no Estado do Rio de Janeiro, seu enfrentamento por meio da política de segurança pública constitui atribuição do governo estadual. Por sua vez, a missão do Sistema Senac - no âmbito do qual se inclui o Senac/RJ - é 'educar para o trabalho em atividades do comércio de bens, serviços e turismo' e, por conseguinte, os recursos dessa instituição de formação profissional deveriam ser aplicados nessa missão, e não em segurança pública. E as áreas de atuação finalística do Sistema Sesc - no qual se inclui o Sesc/RJ - são Educação, Saúde, Cultura, Lazer e Assistência, conforme dispõe o Referencial Programático do Sesc aprovado por meio da Resolução 1.303/2015 do Conselho Nacional, e, por conseguinte, seus recursos deveriam ser aplicados nessas áreas, e não em segurança pública.
108. Assim, diferentemente do alegado pela defesa, entende-se que restou configurado erro grosseiro por parte do responsável; afinal, na qualidade de integrante dos Conselhos Regionais do Senac/RJ e do Sesc/RJ, participou da aprovação da celebração dos Convênios 2/2015 e 1/2016 - conforme consta nas atas de reunião à peça 232, p. 14-20 e p. 39-43, e à peça 233, p. 22-26 e p. 27-31 -, os quais estabeleciam o repasse de vultosos recursos dessas entidades para serem aplicados em objeto que claramente não constitui objetivo institucional do Senac e do Sesc. Cabe assinalar que o Convênio 1/2016 foi celebrado mesmo após os Relatórios de Auditoria dos Conselhos Fiscais do Sesc e Senac terem apontado desvio de finalidade na celebração do Convênio 2/2015 (peça 75, p. 71; peça 78, p. 10) .
109. No mais, cabe reportar às considerações já tecidas nos itens 90 a 94 desta instrução. Ante o exposto naqueles itens, opina-se no sentido de que o argumento em tela não afasta a responsabilidade desse conselheiro.
Análise final
110. Ante o exposto nos itens precedentes, opina-se no sentido de que sejam rejeitadas as razões de justificativa apresentadas pelo Sr. Marcelo José Salles de Almeida, bem como no sentido de que seja aplicada a multa prevista no art. 58, inciso II, da Lei 8.443/1992.
III.1.4. Exame das razões de justificativa de Alberto Machado Soares, Angela Maria Constantino Barberio, Antônio Féris Filho, Antônio Florêncio de Queiroz Junior, Antônio Henrique de Albuquerque Filho, Antônio Lopes Caetano Lourenço, Armando Bloch da Cunha Valle, Carla Christina Fernandes Pinheiro, Esther Gomes Gonçalves, Etevaldo Bastos, Flávio Luís Vieira Souza, João Batista Porto Cursino de Moura, Jorge Luiz das Neves Morais, Jorge Marão Filho, José Essiomar Gomes da Silva, José Macena da Silva, Júlio Cezar Rezende de Freitas, Leôncio Lameira de Oliveira, Luiz Edmundo Quintanilha de Barros, Manoel Martins Meireles, Marlene Neder Amendoeira, Miguel Nelson Lasalvia, Napoleão Pereira Velloso, Natan Schiper, Nicolas Georges Farah Neto, Nilton Pereira, Paulo Guilherme Barroso Romano, Pedro de Araújo Braz, Rafael Barreto Almada, Roberto Ferreira da Silva e Robson Terra Silva (peças 402 a 407) 
 (membros dos Conselhos Regionais do Sesc/RJ e do Senac/RJ à época dos fatos) 
Argumento: Não teria ocorrido desvio de finalidade na celebração dos Convênios 2/2015 e 1/2016, pois os objetos desses ajustes estariam em consonância com os objetivos institucionais do Sesc e do Senac.
111. A defesa apresenta, em linhas gerais, argumentação cujo cerne já está sendo analisado na seção relativa ao exame das razões de justificativa do Sr. Orlando Santos Diniz. Em particular, foram anexadas a essa defesa publicações da CNC indicando que a criminalidade no Rio de Janeiro provocou queda de R$ 657 milhões nas receitas do turismo fluminense entre janeiro e agosto de 2017 e que, segundo estimativa dessa entidade, para cada aumento de 10% na criminalidade, a receita bruta das empresas que compõem a atividade turística do Estado recua, em média 1,8% (peças 404 e 405) .
Análise
112. Inicialmente, cabe repetir que não se questiona, na audiência em tela, se a melhoria da segurança pública geraria benefícios para o comércio e para a sociedade como um todo. Também não se questiona se o aumento da criminalidade teria impacto negativo sobre a atividade comercial, notadamente sobre o setor do turismo. Não se questiona, ainda, se o Senac/RJ e o Sesc/RJ poderiam celebrar convênios, desde que alinhados com seus objetivos institucionais. O que se questiona, conforme o item 1.8.1 do Acórdão 12620/2018-TCU-Primeira Câmara, é a celebração de ajustes - mais precisamente os Convênios 2/2015 e 1/2016 - que não visavam aos objetivos institucionais do Senac e do Sesc.
113. Também se faz necessário reafirmar que, em que pesem seus reflexos positivos, o fato de a segurança pública beneficiar a sociedade como um todo - nela incluído os empresários e trabalhadores do setor do comércio - não tem o condão de transformar o apoio financeiro à política de segurança pública em objetivo institucional do Senac e do Sesc.
114. No mais, cabe reportar às considerações já tecidas nos itens 32 a 79 desta instrução. Ante o exposto naqueles itens, opina-se no sentido da improcedência do argumento em tela.
Argumento: As disposições da LINDB devem ser levadas em consideração na análise da conduta dos responsáveis.
115. A defesa invoca a necessidade de se considerar o disposto na Lei de Introdução às Normas do Direito Brasileiro (LINDB) e, nesse sentido, sustenta que os graves problemas de criminalidade no Estado do Rio de Janeiro impactavam a vida e o bem estar social dos comerciários e teriam condicionado a ação dos responsáveis.
116. A defesa alega, ainda, que os ofícios de convocação para as reuniões dos Conselhos Regionais do Senac/RJ e do Sesc/RJ nas quais foi aprovada a celebração dos Convênios 2/2015 e 1/2016 eram genéricos e deficientes, não informando que tais matérias seriam objeto de deliberação (a exemplo dos ofícios à peça 406, p. 1-4) ; dessa forma, afirma que os conselheiros 'eram pegos de surpresa' quando lhes eram apresentados convênios para aprovação, circunstância que dificultava sobremaneira qualquer aprofundamento dos temas.
117. Ademais, a defesa argumenta que, embora divergentes do entendimento desta Corte de Contas, tais deliberações dos Conselhos Regionais do Senac/RJ e do Sesc/RJ estariam lastreadas em fundamentos sólidos, em linha com o parecer do Prof. José dos Santos Carvalho Filho, o que afastaria a hipótese de erro grosseiro.
Análise
118. Inicialmente, vale esclarecer que a alegação de que os conselheiros 'eram pegos de surpresa' quando lhes eram apresentados convênios para aprovação não constitui circunstância atenuante com relação à conduta dos responsáveis.
119. Tal circunstância, na verdade, constitui indicativo de conduta negligente de sua parte, pois evidencia que as referidas decisões foram adotadas sem os devidos cuidados de que os conselheiros deveriam se cercar ao deliberar sobre a aplicação dos vultosos recursos envolvidos nesses convênios. Diferentemente da conduta que foi adotada, cabia aos membros dos Conselhos Regionais do Senac/RJ e do Sesc/RJ, em face da ausência dos elementos necessários para a adequada análise acerca da celebração dos convênios em tela, requerer a apresentação desses elementos, analisá-los detidamente e, somente após adotadas essas medidas, deliberar sobre a matéria.
120. Ademais, embora a defesa mencione os graves problemas de criminalidade no Estado do Rio de Janeiro - com impacto na vida e no bem estar social dos comerciários -, não restou demonstrada a existência de obstáculos que inexoravelmente compelissem os responsáveis a aprovar a celebração dos Convênios 2/2015 e 1/2016.
121. Afinal, em que pese a existência dos graves problemas de criminalidade mencionados, seu enfrentamento por meio da política de segurança pública constitui atribuição do Governo estadual. Por sua vez, a missão do Sistema Senac - no âmbito do qual se inclui o Senac/RJ - é 'educar para o trabalho em atividades do comércio de bens, serviços e turismo' e, por conseguinte, os recursos dessa instituição de formação profissional deveriam ser aplicados nessa missão, e não em segurança pública. E as áreas de atuação finalística do Sistema Sesc - no qual se inclui o Sesc/RJ - são Educação, Saúde, Cultura, Lazer e Assistência, conforme dispõe o Referencial Programático do Sesc aprovado por meio da Resolução 1.303/2015 do Conselho Nacional, e, por conseguinte, seus recursos deveriam ser aplicados nessas áreas, e não em segurança pública.
122. Assim, diferentemente do alegado pela defesa, entende-se que restou configurado erro grosseiro por parte dos responsáveis; afinal, na qualidade de integrantes dos Conselhos Regionais do Senac/RJ e do Sesc/RJ, participaram da aprovação da celebração dos Convênios 2/2015 e 1/2016 - conforme consta nas atas de reunião à peça 232, p. 14-20 e p. 39-43, e à peça 233, p. 22-26 e p. 27-31 -, os quais estabeleciam o repasse de vultosos recursos dessas entidades para serem aplicados em objeto que claramente não constitui objetivo institucional do Senac e do Sesc.
123. Tal conduta encontra-se em desacordo não apenas com a jurisprudência desta Corte de Contas, a teor do Acórdão 155/2013-TCU-Plenário, mas também com o próprio posicionamento manifestado nos Relatórios de Auditorias dos Conselhos Fiscais do Senac e do Sesc realizadas no primeiro semestre de 2016, que apontaram a inadequação do objeto do Convênio 2/2015 aos objetivos institucionais do Senac e do Sesc (o Convênio 1/2016 ainda não havia sido celebrado quando da realização das referidas auditorias) , tendo sido recomendada, inclusive, a rescisão do referido convênio (peça 75, p. 73; peça 78, p. 10) . Esses elementos revelam a fragilidade da afirmação da defesa no sentido de que as referidas deliberações dos Conselhos Regionais do Senac/RJ e do Sesc/RJ se encontravam lastreadas em fundamentos sólidos.
124. No mais, cabe reportar às considerações já tecidas nos itens 90 a 94 desta instrução. Ante o exposto naqueles itens, opina-se no sentido de que o argumento em tela não afasta a responsabilidade desses conselheiros.
Análise final
125. Ante o exposto nos itens precedentes, opina-se no sentido de que sejam rejeitadas as razões de justificativa apresentadas pelos responsáveis relacionados a seguir - à exceção do Sr. Nicolas Georges Farah Neto -, bem como no sentido de que seja aplicada a multa prevista no art. 58, inciso II, da Lei 8.443/1992.
126. No tocante ao Sr. Nicolas Georges Farah Neto, observa-se que, embora relacionado como membro do Conselho Regional do Sesc/RJ, não consta sua participação nas reuniões em que foram adotadas as deliberações em tela, conforme as atas de reunião à peça 233, p. 22-26 e p. 27-31. Ainda nesse sentido, na relação de conselheiros do Sesc/RJ à peça 233, p. 8 e 20, consta a seguinte observação acerca desse conselheiro: 'não tomou posse, e nem veio a nenhuma reunião'. Por esse motivo, entende-se que cabe excluir o Sr. Nicolas Georges Farah Neto da presente relação processual.
127. Acerca dos demais responsáveis que apresentaram a defesa conjunta ora analisada, cabe informar que:
'a)  atuaram como membros do Conselho Regional do Senac/RJ: Antônio Florêncio de Queiroz Junior, Antônio Henrique de Albuquerque Filho, Carla Christina Fernandes Pinheiro, Etevaldo Bastos, João Batista Porto Cursino de Moura, Jorge Luiz das Neves Morais, Jorge Marão Filho, José Macena da Silva, Júlio Cezar Rezende de Freitas, Leôncio Lameira de Oliveira, Manoel Martins Meireles, Miguel Nelson Lasalvia, Nilton Pereira, Pedro de Araújo Braz, Rafael Barreto Almada, Roberto Ferreira da Silva;
b)  atuaram como membros do Conselho Regional do Sesc/RJ: Alberto Machado Soares, Angela Maria Constantino Barberio, Antônio Féris Filho, Antônio Lopes Caetano Lourenço, Armando Bloch da Cunha Valle, Esther Gomes Gonçalves, José Essiomar Gomes da Silva, Marlene Neder Amendoeira, Napoleão Pereira Velloso, Natan Schiper, Paulo Guilherme Barroso Romano, Robson Terra Silva;
c)  atuaram como membros dos Conselhos Regionais do Senac/RJ e do Sesc/RJ: Flávio Luís Vieira Souza, Luiz Edmundo Quintanilha de Barros.
III.1.5. Exame da defesa conjunta de Gil Roberto da Silva e Castro e Luiz Edmundo Vargas de Aguiar (peças 408 e 409) 
 (membros do Conselho Regional do Senac/RJ à época dos fatos) 
Argumento: Os defendentes não participaram das reuniões em que foram adotadas as deliberações.'
128. Os defendentes argumentam que não podem apresentar razões de justificativa para a aprovação da celebração dos Convênios 2/2015 e 1/2016, haja vista não terem participado das reuniões do Conselho Regional do Senac/RJ em que foram adotadas as deliberações em tela.
Análise
129. Observa-se que, embora relacionados como membros do Conselho Regional do Senac/RJ, não consta a participação de Gil Roberto da Silva e Castro e Luiz Edmundo Vargas de Aguiar nas reuniões em que foram adotadas as deliberações em tela, conforme as atas de reunião à peça 232, p. 14-20 e p. 39-43. Por esse motivo, entende-se que cabe excluir esses conselheiros da presente relação processual.
III.1.6. Exame das razões de justificativa de Robson Campos Leite (peças 445 a 451 e peça 462) 
 (membro do Conselho Regional do Sesc/RJ à época dos fatos) 
Argumento: Não teria ocorrido desvio de finalidade na participação do Sesc/RJ no Convênio 2/2015, pois o objeto desse ajuste estaria em consonância com os objetivos institucionais do Sesc.
130. A defesa destaca o teor dos pareceres do Prof. Rafael Valim e do Prof. José dos Santos Carvalho Filho e apresenta, em linhas gerais, argumentação cujo cerne já está sendo analisado na seção relativa ao exame das razões de justificativa do Sr. Orlando Santos Diniz.
Análise
131. Cabe reportar às considerações já tecidas nos itens 32 a 79 desta instrução. Ante o exposto naqueles itens, opina-se no sentido da improcedência do argumento em tela.
Argumento: As disposições da LINDB devem ser levadas em consideração na análise da conduta dos responsáveis.
132. O defendente invoca a necessidade de se considerar o disposto na Lei de Introdução às Normas do Direito Brasileiro (LINDB) e, nesse sentido, afirma que o Sesc/RJ não lhe concedeu acesso ao processo administrativo relativo ao ingresso daquela entidade no Convênio 2/2015 e alega que a participação da referida entidade naquele convênio teria respaldo em pareceres jurídicos previamente elaborados, circunstâncias que teriam condicionado a ação desse responsável. Também sustenta que, em linha com a jurisprudência deste Tribunal, não caberia exigir que os membros do Conselho Regional do Sesc/RJ examinassem todos os detalhes técnicos e jurídicos dos convênios celebrados por aquela entidade, quando de sua aprovação.
133. A defesa informa, ainda, que o Sr. Robson Campos Leite somente participou da reunião do Conselho Regional do Sesc/RJ na qual foi aprovada a participação dessa entidade no Convênio 2/2015 e destaca que não foi possível a esse responsável analisar adequadamente tal matéria porque o início do seu mandato como conselheiro ocorreu na mesma data, haja vista que tomou posse como membro do referido Conselho Regional nessa mesma reunião, conforme a ata de reunião à peça 233, p. 22-26. Nesse sentido, argumenta que, por ser a primeira reunião na qual o Sr. Robson Campos Leite participara, 'não tinha nenhuma ingerência ou conhecimento das discussões pretéritas'.
Análise
134. Inicialmente, vale esclarecer que a alegação de falta de acesso ao processo administrativo relativo ao ingresso do Sesc/RJ no Convênio 2/2015 não constitui circunstância atenuante com relação à conduta do responsável. Afinal, cabia aos membros do Conselho Regional do Sesc/RJ, em face da ausência dos elementos necessários para a adequada análise acerca do ingresso do Sesc/RJ no convênio em tela, requerer a apresentação desses elementos, analisá-los detidamente e, somente após adotadas essas medidas, deliberar sobre a matéria.
135. Quanto à alegação de que o ingresso do Sesc/RJ no Convênio 2/2015 teria respaldo em pareceres jurídicos previamente elaborados, vale repetir que o parecer do Prof. José dos Santos Carvalho Filho somente foi elaborado vários meses depois e que o parecer do Prof. Rafael Valim diz respeito apenas ao Senac/RJ. Por conseguinte, a referida alegação não procede.
136. Além disso, entende-se que o fato de o objeto do Convênio 2/2015 não estar compreendido nas áreas de atuação finalística do Sistema Sesc (Educação, Saúde, Cultura, Lazer e Assistência, conforme dispõe o Referencial Programático do Sesc aprovado por meio da Resolução 1.303/2015 do Conselho Nacional) constitui aspecto fundamental - e não mero detalhe técnico ou jurídico - que deveria ter sido apontado por ocasião da deliberação acerca do ingresso do Sesc/RJ nesse convênio.
137. Por outro lado, procede a informação de que o Sr. Robson Campos Leite somente participou da reunião do Conselho Regional do Sesc/RJ na qual foi aprovada a participação dessa entidade no Convênio 2/2015, bem como a informação de que foi nessa mesma reunião que o referido responsável tomou posse como membro do Conselho Regional, conforme se observa nas atas de reunião à peça 232, p. 14-20 e p. 39-43.
138. Por conseguinte, considerando que a data da referida deliberação do Conselho Regional do Sesc/RJ coincide com o início do mandato do Sr. Robson Campos Leite como conselheiro, afigura-se razoável a alegação de que tal circunstância teria inviabilizado a adequada apreciação da matéria por parte desse responsável.
Análise final
139. Ante o exposto nos itens precedentes, opina-se no sentido de que sejam parcialmente acatadas as razões de justificativa apresentadas pelo Sr. Robson Campos Leite, motivo pelo qual não será proposta aplicação da multa prevista no art. 58, inciso II, da Lei 8.443/1992 a esse responsável.
III.1.7. Exame da resposta à audiência de Gilberto Neder Amendoeira (peça 349) 
 (membro do Conselho Regional do Senac/RJ à época dos fatos) 
140. A resposta à audiência do Sr. Gilberto Neder Amendoeira foi apresentada pela sua viúva, que comunicou o falecimento desse responsável em 1º/5/2016 e encaminhou cópia da certidão de óbito (peça 349) .
141. A esse respeito, vale mencionar que consta, na Jurisprudência Selecionada do Tribunal de Contas da União, o seguinte enunciado relativo ao Acórdão 2481/2009-TCU-Plenário: 'A audiência possui caráter personalíssimo, razão por que o falecimento de agente a quem fora endereçada a comunicação processual torna prejudicada a apreciação de sua responsabilidade'.
142. Por conseguinte, considerando que Sr. Gilberto Neder Amendoeira já era falecido por ocasião da sua audiência, cabe considerar prejudicada a apreciação de sua responsabilidade, em razão do seu falecimento, à semelhança do deliberado no item 9.3 do Acórdão 2481/2009-TCU-Plenário.
III.2. Monitoramento do item 1.8.5 do Acórdão 12620/2018-TCU-Primeira Câmara
III.2.1. Considerações iniciais
143. Nos termos do item 1.8.5 do Acórdão 12620/2018-TCU-Primeira Câmara, foi determinado ao Sesc/RJ e ao Senac/RJ que no prazo de noventa dias - posteriormente prorrogado por noventa dias, a contar do término do prazo inicialmente concedido (Acórdão 1391/2019-TCU-Primeira Câmara, peça 243) - fossem adotadas as seguintes medidas, relativamente aos Convênios 2/2015 e 1/2016 (grifou-se) :
'1.8.5.1. incluam na apuração de glosas que ora empreendem manifestação formal acerca dos indícios de irregularidades apontados na instrução de peça 153, relativas a pagamentos realizados a empregados sem vínculo efetivo com a administração pública estadual, que recolhem INSS, em valores muito superiores àqueles previstos nos planos de trabalho dos referidos ajustes;
1.8.5.2. informem os resultados conclusivos das apurações realizadas nas prestações de contas dos referidos ajustes, destacando os valores glosados, ressarcidos e demais medidas adotadas para obtenção do ressarcimento de eventuais débitos; e
1.8.5.3. encaminhem cópia dos relatórios conclusivos de apreciação das prestações de contas dos referidos ajustes; (...) '
144. A título de contextualização, cabe mencionar que, na instrução da Secex-RJ à peça 153, ao ser examinado um conjunto de relações mensais de pagamento de pessoal - encaminhado pelo Governo do Estado do Rio de Janeiro em setembro de 2017 (peça 144) - referentes aos Convênios 2/2015 (Projeto Segurança Presente) e 1/2016 (Projeto Centro Presente) , foram constatados indícios da ocorrência de pagamentos em valores muito superiores àqueles previstos nos planos de trabalho do Projeto Segurança Presente (peça 77, p. 8-24) e do Projeto Centro Presente (peça 104, p. 14-34) . Esses planos de trabalho estabeleciam que a maior gratificação mensal era de R$ 5.500,00, para a função de Coordenador Militar, a ser exercida por oficial da Polícia Militar do Estado do Rio de Janeiro.
145. Nesse sentido, na instrução à peça 153 foram relacionados, como exemplos, indícios de pagamentos mensais em valores superiores a R$ 10.000,00 - valor de corte arbitrado pela Secex-RJ - realizados a um empregado no âmbito do Projeto Segurança Presente e a outros 29 empregados supostamente no âmbito do Projeto Centro Presente.
146. Concluída essa breve contextualização, cabe relatar, com relação ao item 1.8.5 do Acórdão 12620/2018-TCU-Primeira Câmara, que a Secex-RJ encaminhou ao Senac/RJ e ao Sesc/RJ, respectivamente, os ofícios de notificação às peças 218 e 219. Em resposta, o Senac/RJ encaminhou a documentação à peça 346, posteriormente complementada pela peça 427; e o Sesc/RJ encaminhou a documentação à peça 356, posteriormente complementada pela peça 426.
III.2.2. Exame relativo ao item 1.8.5.1 do acórdão
147. A esse respeito, na resposta à peça 346, o Senac/RJ informa que realizou a análise das peças 144 e 153 quanto à matéria suscitada no item 1.8.5.1 do acórdão, concluindo que os valores apontados nos itens 14.1.1 e 14.1.2 da instrução da Secex-RJ à peça 153 referem-se à regularização de pagamentos atrasados, realizada em folha suplementar única, abrangendo diversas competências.
148. Nesse sentido, o Senac/RJ anexou cópia do documento intitulado 'Análise das peças 144 e 153 do Processo TC Processo 003.694/2017-8' (peça 346, p. 4-5) , no qual é examinado o caso do empregado Vanderson Pereira de Luna. O referido documento informa que a remuneração mensal desse empregado pela participação no Convênio 2/2015 (folha suplementar - Projeto Segurança Presente) era de R$ 2.200,00, conforme o valor constante na folha suplementar do mês 5/2016, relativo à competência 5/2016 (peça 144, p. 693) ; e que o valor constante na folha suplementar do mês 4/2016 se refere à somatória da remuneração desse mês com valores atrasados relativos ao período de dezembro/2015 a março/2016, totalizando R$ 10.574,19 (competências 12/2015, 1/2016, 2/2016, 3/2016 e 4/2016 - peça 144, p. 657, 658, 659, 660 e 667) .
149. Por sua vez, na resposta à peça 356, o Sesc/RJ também informa que realizou a análise das peças 144 e 153 quanto à matéria suscitada no item 1.8.5.1 do acórdão, concluindo no mesmo sentido que o Senac/RJ. Nesse sentido, o Sesc/RJ anexou cópia de documento também intitulado 'Análise das peças 144 e 153 do Processo TC Processo 003.694/2017-8' (peça 356, p. 6-11) , no qual são examinados, a título de exemplificação, os casos dos empregados Claudio Rodrigues dos Santos, Fernando Marcelo Macedo Mello, Josue Rodrigues dos Santos, Leonardo da Silva, Mauricio Meyer Beniste e Vanderson Pereira de Luna.
150. Em ambos os documentos intitulados 'Análise das peças 144 e 153 do Processo TC Processo 003.694/2017-8', as áreas técnicas do Senac/RJ e do Sesc/RJ argumentam ser conveniente a verificação das folhas de pagamentos mensais (contracheques) dos empregados em tela, contendo a composição dos valores apontados nos itens 14.1.1 e 14.1.2 da instrução da Secex-RJ à peça 153 - documentação em relação à qual afirmam que não tiveram acesso, o que teria limitado a profundidade de suas análises.
Análise
151. Para o esclarecimento dessa questão, faz-se necessário reportar, ainda, à resposta apresentada pela Procuradoria Geral do Estado do Rio de Janeiro a diligência promovida pela Secex-RJ (peça 166) .
152. Nessa resposta, a Procuradoria Geral informa, com relação ao Convênio 2/2015 - Projeto Segurança Presente (peça 166, p. 9, grifou-se) :
'- O Exmo. Secretário de Estado de Governo encaminhou o Ofício SEGOV nº 16/2018, em anexo, que informa que 'Conforme esclarecido com cópia de contracheques contidos no ANEXO 8, os valores recolhidos acima dos previstos no plano de trabalho do projeto em questão, se deu de acordo com um erro na folha de pagamento, gerando a necessidade de pagamento retroativo, de modo que se evitasse lesão ao patrimônio do servidor'. O ANEXO 8 se encontra na Pasta Segurança Presente e contém o contracheque de Vanderson Pereira de Luna.'
153. A Procuradoria Geral também informa, com relação ao Convênio 1/2016 - Projeto Centro Presente (peça 166, p. 11-12, grifou-se) :
'- O Exmo. Secretário de Estado de Governo encaminhou o Oficio SEGOV nº 16/2018, em anexo, que informa que 'Conforme esclarecido com cópia de contracheques contidos no ANEXO 16, os valores recolhidos acima dos previstos no plano de trabalho do projeto em questão, se deu de acordo com um erro na folha de pagamento, gerando a necessidade de pagamento retroativo, de modo que se evitasse lesão ao patrimônio do servidor.
Na tabela apresentada no ofício da Corte de Contas da União, somente Claudio Rodrigues dos Santos, Fernando Marcelo Macedo Mello, Ricardo Moniz Branquinho Junior, Josue Rodrigues dos Santos, Leonardo da Silva, Mauricio Meyer Beniste, Bruno Leite da Silva, Marilene Maciel Ribeiro, Felipe de Lima Ferreira e Eduardo de Souza Penteado, estão nomeados pelo Projeto Centro Presente, sendo que os demais tem vínculos com a Secretaria de Governo, mas não estão vinculados ao projeto, conforme demonstrado abaixo: (...) .'
154. Os demonstrativos de cálculo de folha - contracheques de Vanderson Pereira de Luna (peça 166, Segurança Presente, Anexo 8 - itens não digitalizáveis) e de Claudio Rodrigues dos Santos, Fernando Marcelo Macedo Mello, Ricardo Muniz Branquinho Junior, Josue Rodrigues dos Santos, Leonardo da Silva, Mauricio Meyer Beniste, Bruno Leite da Silva, Marilene Maciel Ribeiro, Felipe de Lima Ferreira e Eduardo de Souza Penteado (peça 166, Centro Presente, Anexo 16 - itens não digitalizáveis) atestam que o valor indicado para cada empregado nos itens 14.1.1 e 14.1.2 da instrução da Secex-RJ à peça 153 refere-se à regularização de pagamentos atrasados, realizada em folha suplementar única, abrangendo diversas competências.
155. Por exemplo, no caso de Vanderson Pereira de Luna (ID. Funcional 50808478-01) , o contracheque de abril/2016 (peça 166, Segurança Presente, Anexo 8) , no valor bruto de R$ 10.574,19 (vide peça 144, p. 667) , registra que se trata da remuneração desse mês (R$ 2.200,00) somada às remunerações atrasadas de março/2016, fevereiro/2016, janeiro/2016 e dezembro/2015 (quanto a esse primeiro mês, proporcionalmente a 25 dias, pois sua admissão ocorreu em 7/12/2015, conforme peça 144, p. 667) ; após os descontos, esse contracheque registra o valor líquido de R$ 6.378,55 (vide peça 144, p. 655) . Assim, o valor bruto do contracheque de abril/2016 resulta do seguinte cálculo:
R$ 10.574,19 = (4 + 25/31) x R$ 2.200,00
156. Do mesmo modo, os demonstrativos de cálculo de folha - contracheques de Claudio Rodrigues dos Santos, Fernando Marcelo Macedo Mello, Ricardo Muniz Branquinho Junior, Josue Rodrigues dos Santos, Leonardo da Silva, Mauricio Meyer Beniste, Bruno Leite da Silva, Marilene Maciel Ribeiro, Felipe de Lima Ferreira e Eduardo de Souza Penteado (peça 166, Centro Presente, Anexo 16) esclarecem as situações específicas apontadas na instrução à peça 153 com relação a esses empregados do Projeto Centro Presente.
157. Quanto às demais pessoas relacionadas no item 14.1.1 da instrução da Secex-RJ à peça 153 (Ana Paula Sant Anna Masiero, Marcelo Jandre Delaroli, Júlio Sergio Mirilli de Souza e seguintes) , o Governo do Estado do Rio de Janeiro esclareceu que são servidores da Secretaria de Governo sem qualquer vínculo com os Projetos Segurança Presente e Centro Presente. Assim, não deveriam constar nas relações mensais de pagamento de pessoal à peça 144 e, por conseguinte, não deveriam estar relacionados no item 14.1.1 da instrução da Secex-RJ à peça 153.
158. De fato, observa-se que tais servidores (Ana Paula Sant Anna Masiero, Marcelo Jandre Delaroli, Júlio Sergio Mirilli de Souza e seguintes) não constam em nenhuma das folhas suplementares dos Projetos Centro Presente (peça 144, p. 4-490) e Segurança Presente (peça 144, p. 621-1000) apresentadas na peça 144, sendo relacionados apenas na folha mensal ordinária da Secretaria de Governo referente a agosto/2017 (peça 144, p. 491-620) . Tendo em vista que essa única folha mensal ordinária da Secretaria de Governo está localizada logo após as folhas suplementares do Projeto Centro Presente referentes ao período de fevereiro/2017 a julho/2017, depreende-se que ela foi erroneamente encaminhada na resposta à peça 144 em vez de ter sido enviada a folha suplementar do Projeto Centro Presente referente a agosto/2017.
159. Ante o exposto, considerando os elementos apresentados pelo Senac/RJ, Sesc/RJ, Procuradoria Geral do Estado do Rio de Janeiro e Governo do Estado do Rio de Janeiro, especialmente os demonstrativos de cálculo de folha - contracheques dos empregados em questão, entende-se que restaram esclarecidos os apontamentos dos itens 14.1.1 e 14.1.2 da instrução da Secex-RJ à peça 153, não se confirmando os indícios de irregularidade inicialmente vislumbrados. Dessa forma, opina-se no sentido de considerar cumprida a determinação constante no item 1.8.5.1 do Acórdão 12620/2018-TCU-Primeira Câmara.
III.2.3. Exame relativo aos itens 1.8.5.2 e 1.8.5.3 do acórdão
Senac/RJ
160. A esse respeito, na resposta à peça 346, o Senac/RJ informou que realizou o repasse de apenas uma parcela ao Estado do Rio de Janeiro no âmbito do Convênio 2/2015 - Projeto Segurança Presente, no valor de R$ 2.931.920,00 (não houve repasses do Senac/RJ no âmbito do Convênio 1/2016 - Projeto Centro Presente) .
161. Informou, ainda, ter realizado a análise de documentos apresentados pelo Governo do Estado do Rio de Janeiro (por meio de ofícios datados de 2/3/2016 e 27/7/2016) a título de prestações de contas parciais do Convênio 2/2015, concluindo, com relação ao montante repassado pelo Senac/RJ ao Estado do Rio de Janeiro, no sentido da existência de saldo remanescente (não aprovado) no valor de R$ 672.536,67, resultante de despesas glosadas e de montante para o qual não foi apresentada prestação de contas - conforme a análise técnica realizada no documento intitulado 'Resumo do Relatório do Convênio Segurança Presente' (peça 346, p. 10-11) .
162. Nessa mesma resposta à peça 346, o Senac/RJ informou o encaminhamento do Ofício ARRJ/Senac 91/2019 (peça 346, p. 6-7) ao Governo do Estado do Rio de Janeiro, com vistas à obtenção do ressarcimento, no prazo de quinze dias, do saldo remanescente referente ao Convênio 2/2015 (quanto aos recursos repassados pelo Senac/RJ) , no valor de R$ 672.536,67.
163. A fim de comprovar a adoção dessas medidas, o Senac/RJ anexou cópia do referido 'Resumo do Relatório do Convênio Segurança Presente', bem como do Ofício ARRJ/Senac 91/2019.
164. Posteriormente, na complementação à peça 427, consta o registro de que, em resposta ao Ofício ARRJ/Senac 91/2019, o Governo do Estado do Rio de Janeiro encaminhou esclarecimentos e documentação adicional (peça 427, p. 4-5 e 10-37) . Após examinar esses novos elementos, o Senac/RJ reconsiderou três despesas que haviam sido anteriormente glosadas, de modo que o saldo remanescente (não aprovado) , a ser ressarcido pelo Estado do Rio de Janeiro, passou a ser de R$ 532.940,08, conforme a análise técnica realizada no Memorando 44/2019, da Gerência de Governança do Senac/RJ (peça 427, p. 7-9) .
165. Nessa mesma complementação à peça 427, o Senac/RJ informou o encaminhamento do Ofício ARRJ/Senac 247/2019 (peça 427, p. 3) ao Governo do Estado do Rio de Janeiro, reiterando o pedido de ressarcimento do saldo remanescente referente ao Convênio 2/2015 (quanto aos recursos repassados pelo Senac/RJ) , cujo valor passou a ser de R$ 532.940,08 após o exame dos novos elementos apresentados.
166. A fim de comprovar a adoção dessas novas medidas, o Senac/RJ anexou cópia do Memorando 44/2019, bem como do Ofício ARRJ/Senac 247/2019.
Sesc/RJ
167. Por sua vez, na resposta à peça 356, o Sesc/RJ informou que realizou o repasse dos seguintes montantes anuais ao Estado do Rio de Janeiro no âmbito dos Convênios 2/2015 e 1/2016 (peça 356, p. 23 e 38) :
	Convênio
	2015 (R$) 
	2016 (R$) 
	2017 (R$) 
	2018 (R$) 
	Total (R$) 

	2/2015
	5.795.946,67
	21.300.000,00
	13.766.666,66
	19.808.982,10
	60.671.595,43

	1/2016
	-
	10.553.723,00
	12.946.277,26
	15.496.566,72
	38.996.566,98

168. Com relação ao Convênio 2/2015, informou, ainda, ter realizado a análise de documentos apresentados pelo Governo do Estado do Rio de Janeiro com base na prestação de contas parcial entregue no mês de dezembro de 2018 - tendo em vista que a prestação de contas final não havia sido apresentada. O Sesc/RJ relatou que 'a prestação de contas total recebida do convenente [relativa aos recursos repassados pelo Sesc/RJ, pelo Senac/RJ e pela Fecomércio/RJ] foi de R$ 53.507.283,50, sendo considerado como documentos não aceitáveis o montante R$ 9.819.795,65'.
169. Dessa forma, considerando a proporcionalidade da participação financeira do Sesc/RJ, do Senac/RJ e da Fecomércio/RJ, concluiu, com relação ao montante repassado pelo Sesc/RJ ao Estado do Rio de Janeiro, no sentido da existência de saldo remanescente (não aprovado) no valor de R$ 19.401.826,73, resultante de despesas glosadas e de montante para o qual não foi apresentada prestação de contas - conforme a análise técnica realizada nos documentos intitulados 'Relatório da Análise da Prestação de Contas do Projeto Segurança Presente' (peça 356, p. 21-23) e 'Relatório de Glosas da Prestação de Contas - Projeto Segurança Presente' (peça 356, p. 24-37) .
170. A esse respeito, o Sesc/RJ informou o encaminhamento do Ofício AR/AN/Sesc 147/2019 (peça 356, p. 16) ao Governo do Estado do Rio de Janeiro, solicitando o encaminhamento da prestação de contas final do Convênio 2/2015 - cuja data limite para entrega havia expirado em 1º/3/2019 - ou ressarcimento dos valores, no prazo de 15 dias.
171. Por sua vez, com relação ao Convênio 1/2016, o Sesc/RJ relatou que a prestação de contas total recebida do convenente [relativamente à participação do Sesc/RJ na proporção de 50% dos recursos repassados] foi no valor de R$ 32.281.073,01, sendo considerado como 'não aceitável o valor de R$ 7.236.064,72'. Também registrou que os rendimentos da aplicação financeira dos recursos, considerando a proporção de 50% atribuída ao Sesc/RJ, foram de R$ 455.037,45. Além disso, informou que, na data de 21/12/2018, o convenente devolveu o valor de R$ 1.133.334,20 mediante transferência bancária para a conta corrente do Sesc/RJ 'Banco do Brasil S/A agência 1769-8 c/c 530000-2' (peça 356, p. 38) .
172. Assim, considerando a proporcionalidade da participação financeira do Sesc/RJ (o outro concedente, também responsável pelo repasse de 50% dos recursos do convênio, é o Município do Rio de Janeiro) , concluiu, com relação ao montante repassado pelo Sesc/RJ ao Estado do Rio de Janeiro, no sentido da existência de saldo remanescente (não aprovado) no valor de R$ 13.272.660,92, resultante de despesas glosadas e de montante para o qual não foi apresentada prestação de contas - conforme a análise técnica realizada nos documentos intitulados 'Relatório Conclusivo do Projeto Centro Presente - Dezembro 2018' (peça 356, p. 38-39) e 'Relatório de Glosas da Prestação de Contas - Projeto Centro Presente' (peça 356, p. 40-51) .
173. A esse respeito, o Sesc/RJ informou o encaminhamento do Ofício AR/AN/Sesc 146/2019 (peça 356, p. 13-14) ao Governo do Estado do Rio de Janeiro, notificando da existência de saldo contábil não comprovado referente ao Convênio 1/2016, no valor de R$ 13.272.660,92, e solicitando o encaminhamento da prestação de contas pendente, bem como o ressarcimento do valor glosado, no prazo de quinze dias.
174. A fim de comprovar a adoção dessas medidas, o Sesc/RJ anexou cópia dos documentos intitulados 'Relatório da Análise da Prestação de Contas do Projeto Segurança Presente', 'Relatório de Glosas da Prestação de Contas - Projeto Segurança Presente', 'Relatório Conclusivo do Projeto Centro Presente - Dezembro 2018' e 'Relatório de Glosas da Prestação de Contas - Projeto Centro Presente', bem como dos Ofícios AR/AN/Sesc 146/2019 e 147/2019.
175. Posteriormente, na complementação à peça 426, o Sesc/RJ informou que permanecia envidando esforços no sentido de obter as prestações de contas finais dos Convênios 2/2015 e 1/2016, mencionando que o Governo do Estado do Rio de Janeiro teria solicitado prazo adicional para o encaminhamento da documentação de forma integral.
Análise
176. Os elementos apresentados nas peças 346, 427, 356 e 426 indicam que o Senac/RJ e o Sesc/RJ realizaram a análise das prestações de contas parciais dos Convênios 2/2015 e 1/2016 (quanto a este último, apenas o Sesc/RJ, pois não houve repasses do Senac/RJ no âmbito desse convênio) , registrando os valores glosados e os montantes para os quais não havia sido apresentada prestação de contas. Também indicam que o Senac/RJ e o Sesc/RJ notificaram o Governo do Estado do Rio de Janeiro com vistas à obtenção do ressarcimento dos valores glosados e, no caso do Sesc/RJ, também com vistas à apresentação das prestações de contas finais desses convênios.
177. Concluído esse breve relato, faz-se necessário ponderar se há sentido em prosseguir com o monitoramento dos itens 1.8.5.2 e 1.8.5.3 do Acórdão 12620/2018-TCU-Primeira Câmara, considerando que, em cumprimento ao item 1.8.2 desse acórdão, já foi instaurada tomada de contas especial com vistas ao ressarcimento integral dos valores repassados pelo Sesc/RJ e pelo Senac/RJ por força dos Convênios 2/2015 e 1/2016 (processo TC Processo 036.831/2018-2) - em linha com o deliberado por meio do item 9.3 do Acórdão 155/2013-TCU-Plenário, que serviu de paradigma para o referido julgado (esse acórdão é mencionado no item 11 da instrução final elaborada pela Secex-RJ à peça 211) .
178. Na instrução à peça 5 do processo TC Processo 036.831/2018-2, constam os seguintes valores totais de débito relativos aos repasses do Sesc/RJ e do Senac/RJ para fins de citação dos responsáveis: Projeto Segurança Presente - R$ 43.794.533,33; Projeto Centro Presente - R$ 23.500.000,26.
179. Observa-se que, excetuada a importância repassada pela Fecomércio/RJ (R$ 205.466,67 - valor informado na peça 346, p. 10, e na peça 356, p. 23) , o valor do débito relativo ao Projeto Segurança Presente corresponde ao valor total previsto na cláusula quinta do Convênio 2/2015 (R$ 44.000.000,00) , conforme peça 77, p. 1.
180. De modo semelhante, o valor do débito relativo ao Projeto Centro Presente corresponde à integralidade do percentual de 50% do valor total previsto na cláusula quinta do Convênio 1/2016 (R$ 23.500.00,00 = 50% x R$ R$ 47.000.000,00) que era de responsabilidade do Sesc/RJ, Senac/RJ e Fecomércio/RJ, conforme a cláusula terceira, item I.6 (peça 107, p. 3 e 5) . A responsabilidade de repassar os 50% restantes era do Município do Rio de Janeiro, conforme a cláusula terceira, item I.7.
181. Ante o exposto, opina-se no sentido de que, em face da instauração da referida tomada de contas especial (TC Processo 036.831/2018-2) , restou configurada perda de objeto quanto ao prosseguimento do monitoramento dos itens 1.8.5.2 e 1.8.5.3 do Acórdão 12620/2018-TCU-Primeira Câmara. Afinal, depreende-se, a partir do voto condutor do Acórdão 155/2013-TCU-Plenário, da relatoria do Ministro André Luís de Carvalho, que a celebração de convênio (por entidade do Sistema S) cujo objeto não guarda relação com os objetivos institucionais da entidade caracteriza desvio de finalidade, cabendo, por conseguinte, a imputação de débito (no valor do montante total repassado) e a aplicação da multa aos gestores que lhe deram causa, ainda que o objeto desse ajuste tenha sido executado pelo convenente.
182. Nesse sentido, cabe mencionar o seguinte excerto daquele voto condutor (grifou-se) :
'46. Ocorre que as alegações de defesa apresentadas em relação ao ajuste em tela não merecem ser acolhidas, pois, à vista do produto apresentado pela FCR, não restou comprovada a necessária conexão do objeto do convênio com os objetivos estatutários do Sebrae/MS.
47. Nesse sentido, deve ser salientado que o conteúdo do relatório final do ajuste se limitou à descrição de aspectos ambientais da região de Bonito/MS, não incluindo nenhuma vertente específica sobre desenvolvimento de micro e pequenas empresas, como área de atuação do Sebrae/MS.
48. Logo, restando configurados os desvios de finalidade na aplicação dos recursos públicos pelo Sebrae/MS, o Tribunal deve julgar irregulares as contas dos responsáveis para condená-los em débito, mostrando-se devida, ainda, a aplicação da multa prevista no art. 57 da Lei nº 8.443, de 1992.'
183. Sem prejuízo dessas considerações, cabe assinalar, ainda, que foram constatados indícios da ocorrência de uma nova irregularidade: a transferência de recursos do Sesc/RJ ao Governo do Estado do Rio de Janeiro em montantes superiores aos estabelecidos na cláusula quinta do Convênio 2/2015 (R$ 44.000.000,00) e na cláusula terceira, item I.6, c/c a cláusula quinta do Convênio 1/2016 (R$ 23.500.00,00) .
184. Embora os prazos de vigência dos Convênios 2/2015 e 1/2016 - que originalmente eram de 24 meses e doze meses, respectivamente - tenham sido prorrogados até 31/12/2018 (3º Termo Aditivo do Convênio 2/2015, peça 189, p. 20) e até 30/6/2018 (2º Termo Aditivo do Convênio 1/2016, peça 189, p. 62) , não constam dos autos Termos Aditivos que modificassem o valor fixado na cláusula quinta dos referidos convênios.
185. Entretanto, as respostas às peças 346 e 356 informam que foram repassados, no âmbito do Convênio 2/2015, os valores de R$ 60.671.595,43 (Sesc/RJ) e R$ 2.931.920,00 (Senac/RJ) ; e no âmbito do Convênio 1/2016, o valor de R$ 38.996.566,98 (Sesc/RJ) . Ademais, os dados apresentados na peça 356, p. 23 e 38, parcialmente reproduzidos no item 167 desta instrução, indicam que o valor a maior foi repassado pelo Sesc/RJ no ano de 2018.
186. Diante da superveniência de indícios de uma nova irregularidade, e considerando que os elementos presentes nos autos não possibilitam o exame completo da questão, cujo esclarecimento demanda a adoção de medidas saneadoras (e.g. datas e valores dos referidos repasses a maior e respectiva documentação comprobatória, identificação dos responsáveis por esses repasses, fundamentação para a realização desses repasses, apuração da eventual existência de termos aditivos posteriores ao 3º Termo Aditivo do Convênio 2/2015 e ao 2º Termo Aditivo do Convênio 1/2016 etc.) , será proposta a autuação de processo específico de representação com vistas ao exame desses indícios.
IV. CONCLUSÃO
187. Considerando a análise realizada, opina-se no sentido de que sejam rejeitadas as razões de justificativa apresentadas pelos Srs. Orlando Santos Diniz (itens 16 a 95) ; Marcelo José Salles de Almeida (itens 96 a 110) ; Alberto Machado Soares, Angela Maria Constantino Barberio, Antônio Féris Filho, Antônio Florêncio de Queiroz Junior, Antônio Henrique de Albuquerque Filho, Antônio Lopes Caetano Lourenço, Armando Bloch da Cunha Valle, Carla Christina Fernandes Pinheiro, Esther Gomes Gonçalves, Etevaldo Bastos, Flávio Luís Vieira Souza, João Batista Porto Cursino de Moura, Jorge Luiz das Neves Morais, Jorge Marão Filho, José Essiomar Gomes da Silva, José Macena da Silva, Júlio Cezar Rezende de Freitas, Leôncio Lameira de Oliveira, Luiz Edmundo Quintanilha de Barros, Manoel Martins Meireles, Marlene Neder Amendoeira, Miguel Nelson Lasalvia, Napoleão Pereira Velloso, Natan Schiper, Nilton Pereira, Paulo Guilherme Barroso Romano, Pedro de Araújo Braz, Rafael Barreto Almada, Roberto Ferreira da Silva e Robson Terra Silva (itens 111 a 127) , bem como no sentido de que seja aplicada a multa prevista no art. 58, inciso II, da Lei 8.443/1992.
188. Além disso, ante o exposto nos itens 137 a 139, opina-se no sentido de que sejam parcialmente acatadas as razões de justificativa apresentadas pelo Sr. Robson Campos Leite, motivo pelo qual não será proposta aplicação da multa prevista no art. 58, inciso II, da Lei 8.443/1992 a esse responsável.
189. Ademais, considerando as situações específicas constatadas com relação aos Srs. Nicolas Georges Farah Neto (item 126) , Gil Roberto da Silva e Castro (item 129) e Luiz Edmundo Vargas de Aguiar (item 129) , entende-se que cabe excluí-los da presente relação processual.
190. Considerando que Sr. Gilberto Neder Amendoeira já era falecido por ocasião da sua audiência, cabe considerar prejudicada a apreciação de sua responsabilidade, em razão do seu falecimento, à semelhança do deliberado no item 9.3 do Acórdão 2481/2009-TCU-Plenário (itens 140 a 142) .
191. Adicionalmente, ante o exposto nos itens 143 a 159, opina-se no sentido de considerar cumprida a determinação constante no item 1.8.5.1 do Acórdão 12620/2018-TCU-Primeira Câmara e, ante o exposto nos itens 160 a 182, no sentido de que restou configurada perda de objeto quanto ao monitoramento dos itens 1.8.5.2 e 1.8.5.3 desse acórdão.
192. Por fim, diante da superveniência de indícios de uma nova irregularidade (transferência de recursos do Sesc/RJ ao Governo do Estado do Rio de Janeiro em montantes superiores aos estabelecidos nos Convênios 2/2015 e 1/2016) , e considerando que os elementos presentes nos autos não possibilitam o exame completo da questão, cujo esclarecimento demanda a adoção de medidas saneadoras, propõe-se a autuação de processo específico de representação com vistas ao exame desses indícios (itens 183 a 186) .
V. PROPOSTA DE ENCAMINHAMENTO
193. Ante o exposto, submetem-se os autos à consideração superior, propondo:
a)  rejeitar as razões de justificativa apresentadas pelos Srs. Orlando Santos Diniz, Marcelo José Salles de Almeida, Flávio Luís Vieira Souza e Luiz Edmundo Quintanilha de Barros, membros dos Conselhos Regionais do Sesc/RJ e do Senac/RJ à época dos fatos;
b)  rejeitar as razões de justificativa apresentadas pelos Srs. Alberto Machado Soares, Angela Maria Constantino Barberio, Antônio Féris Filho, Antônio Lopes Caetano Lourenço, Armando Bloch da Cunha Valle, Esther Gomes Gonçalves, José Essiomar Gomes da Silva, Marlene Neder Amendoeira, Napoleão Pereira Velloso, Natan Schiper, Paulo Guilherme Barroso Romano e Robson Terra Silva, membros do Conselho Regional do Sesc/RJ à época dos fatos;
c)  rejeitar as razões de justificativa apresentadas pelos Srs. Antônio Florêncio de Queiroz Junior, Antônio Henrique de Albuquerque Filho, Carla Christina Fernandes Pinheiro, Etevaldo Bastos, João Batista Porto Cursino de Moura, Jorge Luiz das Neves Morais, Jorge Marão Filho, José Macena da Silva, Júlio Cezar Rezende de Freitas, Leôncio Lameira de Oliveira, Manoel Martins Meireles, Miguel Nelson Lasalvia, Nilton Pereira, Pedro de Araújo Braz; Rafael Barreto Almada e Roberto Ferreira da Silva, membros do Conselho Regional do Senac/RJ à época dos fatos;
d)  aplicar aos responsáveis relacionados nas alíneas 'a', 'b' e 'c', individualmente, a multa prevista no art. 58, II, da Lei 8.443/1992 (...) ;
e)  acatar parcialmente as razões de justificativa apresentadas pelo Sr. Robson Campos Leite;
f)  excluir da relação processual os Srs. Gil Roberto da Silva e Castro, Luiz Edmundo Vargas de Aguiar e Nicolas Georges Farah Neto;
g)  considerar prejudicada a apreciação da responsabilidade do Sr. Gilberto Neder Amendoeira, em razão do seu falecimento;
h)  considerar cumprida a determinação constante no item 1.8.5.1 do Acórdão 12620/2018-TCU-Primeira Câmara, bem como configurada perda de objeto quanto ao monitoramento dos itens 1.8.5.2 e 1.8.5.3 desse acórdão;
i)  autuar processo específico de representação com vistas ao exame dos indícios de transferência de recursos do Sesc/RJ ao Governo do Estado do Rio de Janeiro em montantes superiores aos estabelecidos nos Convênios 2/2015 e 1/2016."
É o relatório.

8.1. Rafael Thomaz Favetti (OAB/DF 15.435) e outros, representando Robson Campos Leite.  
8.2. Ubiratan Diniz de Aguiar (OAB/CE 3625) e outros, representando Luiz Gastão Bittencourt da Silva, Administração Regional do Senac no estado do Rio de Janeiro e Administração Regional do Sesc no estado do Rio de Janeiro;  
8.3. Marcos Jose Santos Meira (OAB/RJ 219.088), representando Luiz Edmundo Vargas de Aguiar, Alberto Machado Soares, Antonio Feris Filho, Armando Bloch da Cunha Valle, Flavio Luis Vieira Souza, Julio Cezar Rezende de Freitas, Luiz Edmundo Quintanilha de Barros, Marlene Neder Amendoeira, Miguel Nelson Lasalvia, Natan Schiper, Nicolas Georges Farah Neto, Rafael Barreto Almada, Robson Terra Silva, Esther Gomes Gonçalves, Paulo Guilherme Barroso Romano, Angela Maria Constantino Barberio, Napoleão Pereira Velloso, Leoncio Lameira de Oliveira, Jorge Luiz das Neves Morais, João Batista Porto Cursino de Moura, José Macena da Silva, Manoel Martins Meireles, Nilton Pereira, Gilberto Neder Amendoeira e Pedro de Araujo Braz;  
8.4. Paulo Roberto Camilo de Freitas (OAB/RJ 179.264) e outros, representando Marcelo José Salles de Almeida.  
8.5. Clehilton da Silva Franca Neto (OAB/PE 31.093), representando Leoncio Lameira de Oliveira, João Batista Porto Cursino de Moura, Roberto Ferreira da Silva, Manoel Martins Meireles e Gilberto Neder Amendoeira.

Não atuou.

REPRESENTAÇÃO. CONVÊNIOS. ADMINISTRAÇÕES REGIONAIS DO SESC E DO SENAC NO RIO DE JANEIRO. OBJETIVOS DOS AJUSTES NÃO CONTIDOS NAS FINALIDADES INSTITUCIONAIS DAS ENTIDADES. ANÁLISE DE AUDIÊNCIAS. REJEIÇÃO DAS JUSTIFICATIVAS DE ALGUNS RESPONSÁVEIS. ACATAMENTO DAS JUSTIFICATIVAS DE OUTROS. APRECIAÇÃO DA RESPONSABILIDE DE UM DOS RESPONSÁVEIS PREJUDICADA. MULTA. ENCERRAMENTO DO MONITORAMENTO DO ACÓRDÃO 12620/2018-TCU-1ª CÂMARA. PROVIDÊNCIAS INTERNAS. COMUNICAÇÕES.

REPRESENTAÇÃO (REPR)

Secretaria de Controle Externo do Desenvolvimento Econômico (SecexDesenvolvimento).

Em exame, representação sobre possíveis irregularidades ocorridas nas administrações regionais do Serviço Nacional de Aprendizagem Comercial (Senac/ARRJ) e do Serviço Social do Comércio (Sesc/ARRJ) no estado do Rio de Janeiro, relacionadas aos convênios firmados entre essas entidades, a Federação do Comércio de Bens, Serviços e Turismo do Estado do Rio de Janeiro (Fecomércio/RJ) e o estado do Rio de Janeiro, denominados Projeto Segurança Presente (convênio 2/2015) e Projeto Centro Presente (convênio 1/2016) , este último também com a participação, na condição de concedente, do município do Rio de Janeiro.
Este processo é um apartado do TC Processo 020.456/2016-6, representação formulada pelo Ministério Público junto ao Tribunal de Contas da União (MP/TCU) , que apontava largo espectro de irregularidades nas gestões da Sesc/ARRJ e da Senac/ARRJ.
A primeira instrução lançada nos autos da representação original, elaborada pela então Secretaria de Controle Externo no Estado do Rio de Janeiro (Secex-RJ) , permitia vislumbrar a abrangência, a diversidade e a complexidade da temática que se pretendia descortinar[footnoteRef:2]. [2:  Peça 25 do TC Processo 020.456/2016-6.] 
"117. A representação do MPTCU pode ser tida como várias representações dentro de um mesmo processo de controle externo, eis que são apresentados diversos elementos que indicam a ocorrência de várias irregularidades de naturezas distintas, que teriam se verificado em duas unidades jurisdicionadas do TCU, no Sesc/RJ e no Senac/RJ.
118. Dado o elevado número de situações narradas na representação que envolveriam irregularidades e a extensa documentação acostada nas mais de 3.000 páginas que compõem, até o momento, as 12 peças do processo, propõe-se analisar os indícios de irregularidades por partes, delimitando a ordem de assuntos a serem examinados segundo a sua significância (materialidade, relevância e risco) e a suficiência dos indícios concernentes à irregularidade narrada." (grifei) 
Por essa razão, decidi[footnoteRef:3], à época, constituir distintos processos apartados a fim de dar maior celeridade ao deslinde da miríade de irregularidades noticiadas. Desses apartados, derivaram novos processos. Complementarmente, foram constituídos mais dois autos para tratar de questões processuais acessórias[footnoteRef:4]. [3:  Peça 48 dos presentes autos (reprodução da peça 213 do TC Processo 020.456/2016-6) .]  [4:  TC Processo 036.447/2016-1 e TC Processo 001.066/2017-0.] 
	Processo
	Assunto
	Deliberação

	TC Processo 020.456/2016-6
	Termo de cooperação técnica que dá suporte à gestão compartilhada do sistema Fecomércio, bem como da regularidade das transferências de recursos públicos do Sesc/RJ e do Senac/RJ para a Fecomércio/RJ.
	Acórdão 2912/2017-TCU-Plenário
Acórdão 1392/2019-TCU-Primeira Câmara

	TC Processo 003.741/2017-6
	Gestão de licitações e execuções de contratos.
	Acórdão 2719/2017-TCU-Plenário

	TC Processo 003.742/2017-2
	Questões residuais tratadas na inicial que deu origem à representação.Itens I.2.4, I.2.5, I.2.20, I.2.22, I.2.23, I.2.24, I.2.25, I.2.26, I.2.27 da instrução inicial da Secex-RJ (peça 25) .
	Acórdão 1116/2019-TCU-Primeira Câmara[footnoteRef:5] [5:  Em cumprimento a esta deliberação, foram instauradas as tomadas de contas especiais TC Processo 003.463/2019-2, TC Processo 003.549/2019-4 e TC Processo 003.552/2019-5.] 

	TC Processo 003.694/2017-8
	Projetos Segurança Presente e Centro Presente, convênios firmados com o estado do Rio de Janeiro.
	Acórdão 12620/2018-TCU-Primeira Câmara
Acórdão 1391/2019-TCU-Primeira Câmara[footnoteRef:6] [6:  Prorrogação de prazo.] 

	TC Processo 004.533/2017-8 (encerrado) 
	Transferência de recursos públicos do Sesc/RJ e do Senac/RJ para a Fecomércio/RJ a título de pagamento de dívidas.
	Acórdão 980/2017-TCU-Plenário
Acórdão 1982/2017-TCU-PlenárioAcórdão 2477/2017-TCU-Plenário

	TC Processo 036.447/2016-1
	Recebimento, guarda e acesso às informações e documentos apresentados pela Fecomércio em atendimento ao ofício de diligência 2975/2016-TCU/SECEX-RJ[footnoteRef:7]. [7:  Reiterado pelos ofícios 3262/2016-TCU/SECEX-RJ e 3830/2016-TCU/SECEX-RJ.] 
	Acórdão 1981/2017-TCU-Plenário

	TC Processo 001.066/2017-0 (encerrado) 
	Ingresso, como interessado, do Departamento Nacional do Serviço Social do Comércio (Sesc/DN) no TC Processo 020.456/2016-6.
	Acórdão 1081/2017-TCU-Plenário
Acórdão 1573/2017-TCU-Plenário

	TC Processo 014.798/2017-4
	Tomada de contas especial instaurada em atendimento ao item 9.1 do Acórdão 980/2017-TCU-Plenário por reconhecimento de dívida por parte de Senac/ARRJ e Sesc/ARRJ para com a Fecomércio/RJ.
	Acórdão 1891/2020-TCU-Plenário
Acórdão 2254/2020-TCU-Plenário[footnoteRef:8] [8:  Correção de erro material.] 
Acórdão 1879/2021-TCU-Plenário[footnoteRef:9] [9:   Recurso de reconsideração interposto por Marcelo José Salles de Almeida contra o Acórdão 1891/2020-TCU-Plenário.] 

	TC Processo 036.831/2018-2
	Tomada de contas especial relacionada ao Projeto Segurança Presente instaurada em cumprimento ao item 1.8.2 do Acórdão 12620/2018-TCU-Primeira Câmara.
	
O convênio 2/2015 (Projeto Segurança Presente) , de 26/10/2015, foi celebrado pela Senac/ARRJ, pela Fecomércio/RJ e pela Senac/ARRJ[footnoteRef:10] (concedentes) com o estado do Rio de Janeiro (convenente) , para, por dois anos[footnoteRef:11], promover "política pública de apoio à segurança da população nas circunvizinhanças da Lagoa Rodrigo de Freitas, Aterro do Flamengo e parte do bairro do Méier (...) " implicando repasses de R$ 44 milhões ao ente estadual[footnoteRef:12]. [10:  O Senac/RJ aderiu ao convênio na condição de concedente por meio do 1º Termo Aditivo ao Convênio 2/2015, de 22/12/2015 (peça 77, p. 38-39) .]  [11:  Prorrogado até 31/12/2018, de acordo com o 3º Termo Aditivo do Convênio 2/2015 (peça 189, p. 20) .]  [12:  Peça 76, p. 379 em diante.] 
O convênio 1/2016 (Projeto Centro Presente) [footnoteRef:13] foi celebrado pela Senac/ARRJ, pela Sesc/ARRJ, pela Fecomércio/RJ e pelo município do Rio de Janeiro (concedentes) com o estado do Rio de Janeiro (convenente) , para, por um ano[footnoteRef:14], promover "política pública de apoio à segurança da população nas circunvizinhanças do centro da cidade do Rio de Janeiro (...) ", implicando repasses de R$ 47 milhões ao ente estadual, sendo metade desse montante de responsabilidade do Município do Rio de Janeiro[footnoteRef:15]. [13:  Esse convênio teria sido assinado em 23/6/2016 (peça 107, p. 15) , 1º/7/2016 (peça 107, p. 11) ou 19/6/2016 (peça 189, p. 59) .]  [14:  Prorrogado até 30/6/2018, de acordo com o 2º Termo Aditivo do Convênio 1/2016 (peça 189, p. 62) .]  [15:  Peça 107, p. 1 em diante.] 
O escopo do presente processo está restrito à análise das audiências relacionadas às irregularidades que levaram à aprovação e à firmatura dos aludidos convênios, bem como ao monitoramento do item 1.8.5 do Acórdão 12620/2018-TCU-Primeira Câmara.
"1.8.1. realizar (...) a audiência dos membros dos conselhos regionais do Sesc e do Senac, titulares quando da assinatura dos convênios 2/2015 e 1/2016, tendo em vista terem aprovado a celebração de ajustes que não visavam aos objetivos institucionais, em desconformidade com o art. 25, 'q', do Decreto 61.836/1967 (no caso do Sesc/ARRJ) , e com o art. 25, 'q', do Decreto 61.843/1967 (no caso do Senac/ARRJ) ;
1.8.2. autuar processo de tomada de contas especial (...) e promover a citação:
1.8.2.1 do senhor Orlando Santos Diniz, presidente dos conselhos regionais do Sesc/RJ e do Senac/RJ, por ter firmado os convênios 2/2015 e 1/2016, em desconformidade com o art. 25, 'q', do Decreto 61.836/1967 (no caso do Sesc/ARRJ) , e com o art. 25, 'q', do Decreto 61.843/1967 (no caso do Senac/ARRJ) , para que, solidariamente com o senhor Marcelo José Salles de Almeida, restitua aos cofres dessas entidades as quantias transferidas, em seu período de gestão, ao Governo do Estado do Rio de Janeiro, para custeio dos programas Centro Presente e Segurança Presente, quantias essas a serem detalhadamente discriminadas no expediente citatório pela Secex-RJ;
1.8.2.2 do Marcelo José Salles de Almeida, diretor-regional do Sesc/RJ e do Senac/RJ, por ter firmado os convênios 2/2015 e 1/2016 em desconformidade com o art. 25, 'q', do Decreto 61.836/1967 (no caso do Sesc/ARRJ) , e com o art. 25, 'q', do Decreto 61.843/1967 (no caso do Senac/ARRJ) , para que, solidariamente com o senhor Orlando Santos Diniz, restitua aos cofres dessas entidades as quantias transferidas, em seu período de gestão, ao Governo do Estado do Rio de Janeiro, para custeio dos programas Centro Presente e Segurança Presente, quantias essas a serem detalhadamente discriminadas no expediente citatório pela Secex-RJ;
 (...) 
1.8.5. determinar ao Serviço Social do Comércio no Estado do Rio de Janeiro (Sesc/ARRJ) e ao Serviço Nacional de Aprendizagem Comercial no Estado do Rio de Janeiro (Senac/ARRJ) (...) que, no prazo de 90 (noventa) dias[footnoteRef:16], relativamente ao convênio 2/2015 (Projeto Segurança Presente) e ao convênio 1/2016 (Projeto Centro Presente) : [16:  Prorrogado por igual período por meio do Acórdão 1391/2019-TCU-Primeira Câmara.] 
1.8.5.1. incluam na apuração de glosas que ora empreendem manifestação formal acerca dos indícios de irregularidades apontados na instrução de peça 153, relativas a pagamentos realizados a empregados sem vínculo efetivo com a administração pública estadual, que recolhem INSS, em valores muito superiores àqueles previstos nos planos de trabalho dos referidos ajustes;
1.8.5.2. informem os resultados conclusivos das apurações realizadas nas prestações de contas dos referidos ajustes, destacando os valores glosados, ressarcidos e demais medidas adotadas para obtenção do ressarcimento de eventuais débitos; e
1.8.5.3. encaminhem cópia dos relatórios conclusivos de apreciação das prestações de contas dos referidos ajustes;
 (...) ."
Em cumprimento ao item 1.8.2 do Acórdão 12620/2018-TCU-Primeira Câmara, foi autuado o processo de tomada de contas especial TC Processo 036.831/2018-2, que se encontra sob a responsabilidade de agir da Secex-TCE.
II
Os serviços sociais autônomos do subsetor comércio (e atividades assemelhadas) são o Serviço Nacional de Aprendizagem Comercial (Senac) e o Serviço Social do Comércio (Sesc) . Além desses serviços, no âmbito de cada estado brasileiro, existe uma federação de sindicatos patronais (as "Fecomércio") .
Assim, três entidades integram o sistema regional do comércio em cada estado: uma federação de sindicatos patronais do comércio (Fecomércio) , uma administração regional (AR) do Sesc e uma administração regional do Senac. Cada uma dessas administrações regionais, por sua vez, é constituída de um órgão deliberativo (conselho regional - CR) e de um órgão executivo (departamento regional - DR) .
Aos membros dos conselhos regionais do Sesc/CRRJ e do Senac/CRRJ, do Rio de Janeiro, foi imputada a responsabilidade pela aprovação dos convênios 2/2015 e 1/2016, que não visavam aos objetivos institucionais dessas entidades.
No relatório precedente, a Secretaria de Controle Externo do Desenvolvimento Econômico (SecexDesenvolvimento) demonstra em extensa e detalhada análise que as administrações regionais do Sesc e do Senac, no Rio de Janeiro, transferiram cerca de R$ 103 milhões ao estado do Rio de Janeiro em flagrante e absoluta incongruência com seus objetivos institucionais[footnoteRef:17]. [17:  No âmbito do convênio 2/2015, o Sesc/RJ transferiu R$ 60.671.595,43 e o Senac/RJ, R$ 2.931.920,00 e, no âmbito do convênio 1/2016, o Sesc/RJ transferiu R$ 38.996.566,98 (itens 160 e 167 do relatório precedente) .] 
Por estar de acordo, adotarei as análises realizadas pela unidade instrutiva sobre as razões de justificativa apresentadas pelos responsáveis como fundamentos de minha decisão, sem deixar de tecer considerações adicionais e registrar divergências especificamente em relação à proposta de não apenação de Robson Campos Leite[footnoteRef:18], bem como da autuação de nova representação para apurar indícios de transferência de recursos da Sesc/ARRJ ao Governo do Estado do Rio de Janeiro em montantes superiores aos estabelecidos nos convênios 2/2015 e 1/2016[footnoteRef:19], conforme detalharei adiante. [18:  Itens 134 a 139 do relatório precedente.]  [19:  Itens 183 a 186 do relatório precedente.] 
Essas duas pequenas divergências são, a meu ver, suficientes para classificar a presente proposta de deliberação no art. 141, § 5º, II, do Regimento Interno desta Casa (Grupo II) .
Os principais pontos das alegações de defesas serão sumarizados a seguir, de forma não exaustiva e sem individualização, porquanto o relatório precedente cumpriu adequadamente essa finalidade.
Em suma, os defendentes, quer tenham apresentado suas defesas conjuntamente, quer individualmente, consideram os objetivos dos convênios 2/2015 (Projeto Segurança Presente) e 1/2016 (Projeto Centro Presente) contidos nos propósitos institucionais dos entes paraestatais, pois os aludidos convênios, por visarem a promoção da segurança pública, geraram benefícios para o comércio e para a sociedade como um todo. Com base em parecer contratado, argumentam que[footnoteRef:20]: [20:  Peça 410, p. 69.] 
" (...)  Não basta atualmente que os entes de cooperação se restrinjam a seus limites estreitos, fixados ao tempo de sua instituição e em consonância com os modelos então dominantes.
Ao contrário, importa que, sem abandonar seus objetivos institucionais, colaborem com seus esforços para o fomento a políticas públicas, que, de algum modo, se irradiem sobre os fins da entidade."
Defendem, ainda, que os arts. 1º e 2º do Regulamento do Sesc, aprovado pelo Decreto 61.836/1967, autorizam essa visão abrangente da missão da entidade.
"Art. 1º O Serviço Social do Comércio (SESC) (...) tem por finalidade estudar, planejar e executar medidas que contribuam para o bem estar social e a melhoria do padrão de vida dos comerciários e suas famílias e, bem assim, para o aperfeiçoamento moral e cívico da coletividade, através de uma ação educativa que, partindo da realidade social do país, exercite os indivíduos e os grupos para adequada e solidária integração numa sociedade democrática, devendo, na execução de seus objetivos considerar, especialmente: (...) 
Art. 2º A ação do SESC abrange:
a) o trabalhador no comércio e atividades assemelhadas, e seus dependentes;
b) os diversos meios-ambientes que condicionam a vida do trabalhador e sua família."
Assim, para os defendentes, vários itens do plano de trabalho do convênio 2/2015 estariam em consonância com as finalidades institucionais do Sesc e do Senac, embora reconheçam que a segurança pública não constitua objetivo expressamente consignado em suas leis instituidoras e que é uma política pública de responsabilidade do estado, refletiria, mesmo que indiretamente, interesses de todas as partes, por impactar difusamente a sociedade civil, inclusive os beneficiários diretos dessas entidades paraestatais.
Ponderam que as finalidades do Sesc e do Senac não devem ser perseguidas "exclusivamente através dos meios consignados expressamente na lei, nos regulamentos ou estatutos". Para eles os meios de alcance das finalidades institucionais relacionados nos incisos do art. 3º do Regulamento do Sesc seriam exemplificativos, constituindo eixos de atuação que devem ser desenvolvidos, mas não barreiras à satisfação das finalidades através de outros expedientes.
Consideram que, à época da celebração dos ajustes, não havia entendimento, jurisprudencial ou administrativo, no sentido de que seria vedado aos entes parestatais destinar recursos a finalidades não diretamente enquadradas naqueles meios previstos em suas normas instituidoras, mas que fossem, de alguma forma, direcionados ao alcance de seus objetivos institucionais.
Aduzem que o voto do Acórdão 12155/2018-TCU-Segunda Câmara[footnoteRef:21] autorizaria interpretação elástica acerca do uso dos meios para promover a imagem da marca/entidade/órgão/instituição, ou seja, não seria exigível nexo direto entre publicidade e as finalidades institucionais da entidade. [21:  Prestação de contas (exercício de 2011) do Departamento Regional do Senai/RJ relatado pelo ministro-substituto Marcos Bemquerer.] 
Acrescentam que o Acórdão 155/2013-TCU-Plenário[footnoteRef:22], utilizado como fundamento para propor as audiências que aqui se analisam, em verdade, teria afastado a imputação inicial de desvio de finalidade do objeto de um dos convênios frente aos objetivos estatutários da entidade repassadora. [22:  Tomada de contas especial, de relatoria do ministro-substituto André de Carvalho, que abordou, entre outras questões, desvio de finalidade em recursos transferidos pelo Sebrae/MS, mediante convênio, a uma fundação de apoio.] 
Ponderam, ainda, que seria inútil ou ineficiente adotar medidas relacionadas aos objetos expressamente previstos nas leis instituidoras do Sesc e Senac, quando uma das principais razões da crise no comércio carioca é a falta de segurança e a falta de infraestrutura que deveriam ser garantidas pela administração pública direta.
Pugnam que, previamente à celebração, os responsáveis buscaram se assegurar da regularidade e da viabilidade dos convênios 2/2015 e 1/2016, requerendo pareceres formais de especialistas reconhecidos, bem como analisaram a utilidade e as repercussões de seus objetos a partir de estudos sobre programa na área de segurança realizado anteriormente e que tal circunstância deve ser levada em consideração na aplicação de sanções, em linha com as disposições constantes na Lei de Introdução às Normas do Direito Brasileiro (LINDB) .
Mencionam, ademais, o "Mapa Estratégico do Comércio 2014-2020, estudo realizado pelo Sistema Fecomércio/RJ, em parceria com a Fundação Getúlio Vagas, cujo objetivo é identificar os desafios do setor do comércio de bens, serviços e turismo no Estado do Rio de Janeiro e propor as respectivas soluções"[footnoteRef:23]. [23:  Peça 410, p. 38.] 
Alegam que não agiram com negligência ou dolo, mas objetivando viabilizar o atendimento do interesse público geral e específico do comércio e funcionários do comércio e, portanto, sob a guarida dos arts. 20, 21, 22, 23 e 24 da LINDB.
Os membros dos conselhos regionais do Sesc/CRRJ e do Senac/CRRJ que aprovaram a celebração dos convênios alegam que as convocações para as reuniões não informavam que tais matérias seriam objeto de deliberação e que os conselheiros "eram pegos de surpresa"[footnoteRef:24]. [24:  Vide item 116 da instrução transcrita no relatório precedente.] 
III
Conforme assente nas análises efetuadas pela SecexDesenvolvimento, tais argumentos foram exaustivamente refutados e não podem ser acatados.
Inicia a unidade instrutiva elaborando um preciso escrutínio das finalidades institucionais dos entes paraestatais.
 O Senac tem seus objetivos claramente voltados à educação profissional, com foco na aprendizagem comercial, conforme dispõem sua lei instituidora e seu regimento[footnoteRef:25]. A entidade foi inequivocamente criada para organizar e administrar escolas de aprendizagem comercial, bem como colaborar, por meio de acordos, para a difusão e aperfeiçoamento do ensino comercial de formação e do ensino imediato que com ele se relacionar diretamente. [25:  Decreto-Lei 8.621/1946 e Decreto 61.843/1967, atualizado pelos Decretos 5.728/2006, 6.633/2008 e 9.364/2018.] 
Nem mesmo de forma indireta ou reflexa se poderia admitir que deixar de empregar mais de R$ 40 milhões em educação profissional para, em vez disso, repassar ao estado do Rio de Janeiro para apoiar a segurança pública estaria em consonância com os objetivos institucionais do Senac. Apenas para ilustrar a ordem de grandeza dessas importâncias, a receita anual de contribuições do Senac/RJ foi da ordem de R$ 240 milhões no período de 2016-2017.
Nessa linha de entendimento, antes mesmo de a Senac/ARRJ aderir como partícipe do convênio 1/2016, o Conselho Fiscal do Senac apontava que o convênio 2/2015, de similar objetivo, não estava de acordo com as finalidades institucionais da entidade "por se tratar da destinação de recursos do Senac/RJ para atender a segurança pública do estado do Rio de Janeiro e não a geração da empregabilidade através da educação profissional"[footnoteRef:26] em afronta ao art. 34, caput, do Regulamento do Senac. [26:  Peça 78, p. 10.] 
"Art. 34. Nenhum recurso do SENAC, quer na administração nacional, quer nas administrações regionais, será aplicado, seja qual for o título, senão em prol das finalidades da instituição, de seus beneficiários, ou de seus servidores, na forma prescrita neste Regulamento."
O Sesc, por seu turno, deve, por meio de programas nos âmbitos da educação, cultura, saúde, assistência e lazer "promover o bem-estar social e a melhoria do padrão de vida dos comerciários e suas famílias e, bem assim, para o aperfeiçoamento moral e cívico da coletividade, através de uma ação educativa"[footnoteRef:27]. [27:  Decreto-Lei 9.853/1946) e Decreto 61.836/1967, atualizado pelos Decretos 5.725/2006, 6.031/2007 e 6.632/2008.] 
Dentro dos contornos estabelecidos pela lei e pelo regulamento que regem a entidade, a Resolução Sesc 1.303/2015, o Conselho Nacional aprovou referencial programático do Sesc que ratifica essas cinco áreas de atuação finalística para o Sistema Sesc - educação, saúde, cultura, lazer e assistência[footnoteRef:28]. [28:  Disponível no Portal da Transparência do Sesc - http://transparencia.dn.sesc.com.br/transparencia/pagina/ler/2084.] 
As alterações posteriormente introduzidas no regulamento do Sesc por meio do Decreto 6.632/2008 enfatizaram as ações em educação básica e continuada e às ações educativas relacionadas com os programas saúde, cultura, lazer e assistência.
Conforme pontua a SecexDesenvolvimento, identicamente ao caso da Senac/ARRJ, antes de a Sesc/ARRJ aderir como partícipe do convênio 1/2016, o Conselho Fiscal do Sesc apontou que o objeto do convênio 2/2015, de similar objetivo, estava "totalmente divorciado da ação programática do Sesc"[footnoteRef:29], contrariando o art. 34, caput, de seu Regulamento. [29:  Peça 75, p. 71.] 
"Art. 34. Nenhum recurso do SESC, quer na administração nacional, quer nas administrações regionais, será aplicado, seja qual for o título, serão em prol das finalidades da instituição, de seus beneficiários, ou de seus servidores, na forma prescrita neste Regulamento."
Em seu parecer, o conselho fiscal também observou que não foram apresentadas estimativas de atendimento ao público-alvo, estimativas de despesas para implementação do convênio, de plano de trabalho, de fundamentados para escolha das áreas de atuação do Projeto Segurança Presente tampouco de parecer técnico para a pertinência e oportunidade do convênio para a administração regional.
Por esses motivos, o conselho fiscal recomendou, relativamente ao convênio 2/2015[footnoteRef:30], que a Sesc/ARRJ rescindisse o ajuste com a Secretaria de Estado de Governo do estado do Rio de Janeiro; restituísse aos cofres da instituição os valores pagos indevidamente; e se abstivesse de realizar outros pagamentos/transferências inerentes ao convênio Projeto Segurança Presente. [30:  Peça 75, p. 73.] 
Em seguida, a SecexDesenvolvimento refuta os argumentos apostos nos pareceres contratados[footnoteRef:31], sobre o projeto Segurança Presente[footnoteRef:32] e Centro Presente. [31:  Peça 410, p. 30-42.]  [32:  Peça 410, p. 43-82.] 
Destaca, inicialmente, que o primeiro parecer, encomendado pela Sesc/ARRJ, foi emitido no mesmo dia da assinatura do convênio 2/2015, e o segundo parecer, encomendado pela Sesc/ARRJ e pela Senac/ARRJ, foi emitido cerca de um ano depois da celebração do convênio 2/2015 e quatro meses após a celebração do convênio 1/2016.
Os pareceristas defendem a regularidade da celebração de ambos os ajustes; que os termos dos convênios estão em consonância com a legislação de regência, em especial atendem aos requisitos estabelecidos no Acórdão 1825/2010-TCU-Segunda Câmara; que as administrações regionais do Sesc e do Senac têm autonomia para celebrá-los; que, ressalvadas as vedações previstas no art. 8º da Instrução Normativa STN 1/97, os recursos podem ser aplicados em quaisquer finalidades, "inclusive eventuais remunerações adicionais a agentes públicos especialmente dedicados ao objeto convenial"; que a "política de segurança pública se inclui entre as finalidades implícitas e indiretas das entidades"; que os planos de trabalho evidenciam cuidadoso planejamento por parte dos signatários.
Admitir a tese sustentada pelos pareceristas de que a atuação do Senac e do Sesc não deve se restringir aos limites dos objetivos fixados ao tempo de sua instituição e de que tais finalidades poderiam ser ajustadas até mesmo por instrumentos como o planejamento estratégico implicaria tornar a verificação da conformidade dos dispêndios dessas entidades virtualmente insindicável, bem assim impossibilitaria a prestação de contas de forma transparente e objetiva, objetivo mediato de todos que estão obrigados a com elas contribuir.
Admitindo-se, por hipótese, que fosse possível a modificação dos objetivos estatuídos nas leis criadoras e nos regulamentos por instrumentos tais como o Planejamento Estratégico Senac 2016-2019 e o Referencial Programático do Sesc aprovado por meio da Resolução 1.303/2015 do Conselho Nacional, nem mesmo deles derivariam finalidades distintas da educação profissional, no caso do Senac, e de que as áreas de atuação finalística do Sesc fossem outras que não educação, saúde, cultura, lazer e assistência.
Nos termos do item 1.8.1 do Acórdão 12620/2018-TCU-Primeira Câmara, o questionamento realizado por esta Corte restringiu-se à aderência dos objetivos dos convênios 2/2015 e 1/2016 aos objetivos institucionais do Senac/RJ e do Sesc/RJ, delineados, no art. 25, "q", de seus respectivos regulamentos aprovados pelos Decretos 61.843/1967 e 61.836/1967.
A desconexão, além de claramente demonstrada pela unidade instrutiva, foi alertada previamente à firmatura do convênio 1/2016 pelos conselhos fiscais das duas entidades e tem o agravante de envolver expressivas somas de recursos que deixaram de ser aplicadas em suas finalidades explícitas e incontroversas.
Sequer a elaboração de cursos voltados ao setor de segurança pública, conforme plano de trabalho do convênio 2/2015[footnoteRef:33], que poderia justificar, ainda que residualmente, a participação da Senac/ARRJ ficou demonstrada. [33:  Peça 77, p. 17.] 
Descabida também a alegação de que o Acórdão 12155/2018-TCU-Segunda Câmara agasalha a tese de inexigibilidade de nexo direto entre a finalidade do ajuste e as finalidades institucionais da entidade. Trata-se de precedente sobre recursos transferidos a título de patrocínio, situação completamente distinta da tratada no presente processo.
Da mesma forma, deve ser refutada a alegação de contradição entre o fundamento das audiências com o teor do voto de suporte ao Acórdão 155/2013-TCU-Plenário. Aludido aresto ratifica, sim, o entendimento de que as finalidades entre os objetivos do ajuste e as finalidades institucionais dos partícipes devem ser convergentes e dele se extraiu inequívoco enunciado que compõe a jurisprudência selecionada do Tribunal de Contas da União: "É caracterizado como desvio de finalidade institucional a celebração de ajustes pelas entidades do Sistema 'S', cujo objeto não guarde relação com seus objetivos institucionais".
Quando da assinatura dos convênios 2/2015 e 1/2016, portanto, era incontroverso, nesta Corte, o entendimento de que os objetivos dos ajustes deveriam ser consentâneos com as finalidades institucionais das entidades do Sistema S. Finalidades essas, no caso dos serviços sociais autônomos do Sistema Comércio, clara e objetivamente plasmadas em suas leis instituidoras e em seus regulamentos. Assim, mesmo não tendo sido aventada nos autos a imputação de conduta dolosa, não se pode afastar o cometimento de erro grosseiro, sobretudo tendo em vista o enorme vulto dos recursos que deixaram de ser aplicados nas finalidades diretas e explícitas dessas entidades.
Não há também que se acatar os apelos para que se considere as dificuldades enfrentadas pelos gestores. Não restou demonstrada a existência de obstáculos que compelissem inexoravelmente os responsáveis a aprovar a celebração dos convênios 2/2015 e 1/2016. Em que pese deva-se reconhecer a existência de graves problemas de segurança no estado do Rio de Janeiro, seu enfrentamento constitui atribuição do governo estadual.
A pretensão de elisão de responsabilidade dos signatários dos convênios por terem atuado com a retaguarda de pareceres jurídicos e estudos técnicos deve ser igualmente ser rechaçada. A uma porque a existência dos tais estudos técnicos não restou comprovada; a duas porque este Tribunal tem robusta jurisprudência[footnoteRef:34] no sentido de que a responsabilidade dos gestores não é afastada pela mera existência de pareceres opinativos, mormente os encomendados. Cabia aos responsáveis a decisão sobre a aprovação da celebração dos convênios manifestamente irregulares, que resultaram em vultosos dispêndios para a entidade. [34:  P. ex., Acórdão 2806/2014-TCU-Plenário, rel. ministro José Jorge; 2871/2014-TCU-Plenário, rel. ministro José Jorge; 2904/2014-TCU-Plenário, rel. ministro-substituto Marcos Bemquerer; 341/2015-TCU-Plenário, rel. ministro Raimundo Carreiro; 1001/2015-TCU-Plenário, rel. ministro Benjamin Zymler.] 
Ademais, o parecer que teria dado respaldo à celebração do convênio 2/2015 por parte da Senac/ARRJ foi emitido em 26/10/2015, mesma data em que o convênio foi celebrado, e o segundo parecer foi elaborado posteriormente à celebração de ambos os convênios.
A defesa também não apresentou o Mapa Estratégico do Comércio 2014-2020, mencionado no primeiro parecer, constando nestes autos apenas o Mapa Estratégico do Comércio do Estado do Rio de Janeiro 2015-2020[footnoteRef:35], que não constitui estudo técnico elaborado com a finalidade de respaldar a celebração dos convênios 2/2015 e 1/2016. [35:  Peça 119.] 
A ausência desse material de suporte já tinha sido apontada no relatório de auditoria do Conselho Fiscal do Sesc realizada no primeiro semestre de 2016 (antes da celebração do convênio 1/2016) , que registrou a não apresentação de estudos técnicos preliminares e parecer técnico relativos ao convênio 2/2015[footnoteRef:36]. [36:  Peça 75, p. 71.] 
Estou de acordo também com os esclarecimentos prestados pela unidade instrutiva no sentido de que Marcelo José Salles de Almeida, à época dos fatos, simultaneamente, diretor-regional e membro dos Conselhos Regionais do Sesc/RJ e do Senac/RJ, foi corretamente instado a se manifestar tanto em relação à medida prevista no item 1.8.1 do Acórdão 12620/2018-TCU-Primeira Câmara, dirigida aos membros dos conselhos regionais do Sesc e do Senac por terem aprovado a celebração dos convênios 2/2015 e 1/2016, quanto no processo de tomada de contas especial TC Processo 036.831/2018-2[footnoteRef:37] dirigida ao presidente desses conselhos, bem como ao diretor-regional dessas entidades, pela efetiva celebração dos instrumentos de cooperação. [37:  Autuado em cumprimento ao item 1.8.2 do Acórdão 12620/2018-TCU-Primeira Câmara.] 
Quanto à alegação dos conselheiros regionais do Sesc e do Senac de que "eram pegos de surpresa" e não sabiam previamente às reuniões que seriam demandados a aprovar os convênios, trata-se de conduta negligente. Os conselheiros renunciaram aos devidos cuidados que deveriam ter ao deliberar sobre a aplicação dos vultosos recursos envolvidos nesses convênios.
Assim, com exceção dos conselheiros regionais Nicolas Georges Farah Neto, Gil Roberto da Silva e Castro e Luiz Edmundo Vargas de Aguiar, cujas participações nas reuniões em que os convênios foram aprovados não ficou demonstrada[footnoteRef:38], a conduta diversa para os demais conselheiros era clara: deveriam ter requerido a tantas informações quantas fossem necessárias para que pudessem firmar convicção acerca da aprovação ou não dos ajustes que, ao fim e ao cabo, chancelaram. [38:  Conforme as atas de reunião à peça 233, p. 22-26 e p. 27-31. Consta, também, da relação de conselheiros do Sesc/RJ (peça 233, p. 8 e 20) observação de que Nicolas Georges Farah Neto "não tomou posse, e nem veio a nenhuma reunião".] 
Pelos motivos apresentados, esses três conselheiros devem ser excluídos da presente relação processual.
Em relação a Etevaldo Bastos, embora suas razões de justificativa tenham sido rejeitadas, deixo de propor a imposição de sanção ao responsável tendo em vista seu falecimento ocorrido em 24/1/2020, conforme informações extraídas do sistema Sisob/DGI, de acordo com consulta realizada no dia de hoje.
A SecexDesenvolvimento também informa que o conselheiro Robson Campos Leite participou apenas da reunião do Conselho Regional do Sesc/RJ na qual foi aprovada a participação dessa entidade no convênio 2/2015. Registra, ainda, que sua posse como membro do Conselho Regional se deu exatamente nessa reunião[footnoteRef:39] e, por considerar que essa circunstância "teria inviabilizado a adequada apreciação da matéria por parte desse responsável", propõe rejeitar as justificativas do responsável sem, contudo, aplicar-lhe multa prevista no art. 58, II, da Lei 8.443/1992. [39:  Atas de reunião à peça 232, p. 14-20 e p. 39-43.] 
Divirjo da unidade instrutiva nesse caso específico. Era exigível de Robson Campos Leite a mesma conduta diversa esperada dos demais membros do conselho. O fato de ter participado apenas da aprovação de um dos ajustes, contudo, será considerada para fins de dosimetria da pena na proposta de acórdão que apresento adiante.
Estou de acordo, ademais, que se deve, conforme proposto, considerar prejudicada a apreciação de responsabilidade de Gilberto Neder Amendoeira, falecido por ocasião da sua audiência.
III
Transcrevo o item 1.8.5 do Acórdão 12620/2018-TCU-Primeira Câmara, cujo monitoramento foi realizado pela SecexDesenvolvimento neste mesmo processo.
"1.8.5. determinar ao Serviço Social do Comércio no Estado do Rio de Janeiro (Sesc/ARRJ) e ao Serviço Nacional de Aprendizagem Comercial no Estado do Rio de Janeiro (Senac/ARRJ) (...) que, no prazo de 90 (noventa) dias[footnoteRef:40], relativamente ao convênio 2/2015 (Projeto Segurança Presente) e ao convênio 1/2016 (Projeto Centro Presente) : [40:  Prazo prorrogado por mais 90 dias, a contar do término do prazo inicialmente concedido (Acórdão 1391/2019-TCU-Primeira Câmara) .] 
1.8.5.1. incluam na apuração de glosas que ora empreendem manifestação formal acerca dos indícios de irregularidades apontados na instrução de peça 153, relativas a pagamentos realizados a empregados sem vínculo efetivo com a administração pública estadual, que recolhem INSS, em valores muito superiores àqueles previstos nos planos de trabalho dos referidos ajustes;
1.8.5.2. informem os resultados conclusivos das apurações realizadas nas prestações de contas dos referidos ajustes, destacando os valores glosados, ressarcidos e demais medidas adotadas para obtenção do ressarcimento de eventuais débitos; e
1.8.5.3. encaminhem cópia dos relatórios conclusivos de apreciação das prestações de contas dos referidos ajustes; (...) ."
Na instrução mencionada no item 1.8.5.1, supra, foram apontados indícios de pagamentos de pessoal em valores muito superiores àqueles previstos nos planos de trabalho do Projeto Segurança Presente[footnoteRef:41] e do Projeto Centro Presente[footnoteRef:42]. [41:  Peça 77, p. 8-24.]  [42:  Peça 104, p. 14-34.] 
Com base nos esclarecimentos prestados pela Senac/ARRJ[footnoteRef:43], pela Sesc/ARRJ[footnoteRef:44] e pela Procuradoria Geral do Estado do Rio de Janeiro, especialmente os demonstrativos de cálculo de folha, a unidade instrutiva considerou elididos os indícios de irregularidades inicialmente apontados, uma vez que os pagamentos a maior se referiam à regularização de valores atrasados, ocorridos em folha suplementar única, abrangendo diversas competências. Opinou, assim, no sentido de se considerar cumprido o item 1.8.5.1 do Acórdão 12620/2018-TCU-Primeira Câmara. [43:  Peça 346.]  [44:  Peça 356.] 
Quanto aos itens 1.8.5.2 e 1.8.5.3 do Acórdão 12620/2018-TCU-Primeira Câmara, por meio dos quais buscou-se identificar as medidas de controle e prestação de contas dos repasses feitos pela Sesc/ARRJ e pela Senac/ARRJ ao estado do Rio de Janeiro, a unidade instrutiva identificou que ambas as entidades realizaram análise das prestações de contas parciais dos convênios 2/2015 e 1/2016, registrando os valores glosados e os montantes para os quais não havia sido apresentada prestação de contas. Também há indicativos de que o Governo do Estado do Rio de Janeiro foi notificado pelos entes paraestatais com vistas ao ressarcimento dos valores glosados e, no caso do Sesc, também com vistas à apresentação das prestações de contas finais desses convênios.
A Senac/ARRJ repassou R$ 2,9 milhões ao estado do Rio de Janeiro no âmbito do projeto Segurança Presente (convênio 2/2015) . Desse montante, após análise da prestação de contas parcial do convenente, teriam restado R$ 533 mil, entre glosas e não comprovações, a serem restituídos aos cofres da entidade repassadora[footnoteRef:45]. [45:  Peça 427, p. 3.] 
Não houve repasses da Senac/ARRJ no âmbito do projeto Centro Presente (convênio 1/2016) .
A Sesc/ARRJ, por seu turno, repassou R$ 60,7 milhões e R$ 39,0 milhões ao estado do Rio de Janeiro no âmbito dos projetos Segurança Presente (convênio 2/2015) e Centro Presente (convênio 1/2016) , respectivamente, entre os exercícios de 2015 e 2018[footnoteRef:46]. [46:  Vide item 167 do relatório precedente.] 
Nesse caso, o repassador informou que, após análise de prestação de contas parcial do convênio 2/2015, teria restado saldo não aprovado de R$ 19,4 milhões, resultante de despesas glosadas e de montante para o qual não foi apresentada prestação de contas[footnoteRef:47]. Com relação ao convênio 1/2016, concluiu pela existência de saldo não aprovado de R$ 13,3 milhões entre despesas glosadas e para as quais não houve prestação de contas[footnoteRef:48]. [47:  Conforme "Relatório da Análise da Prestação de Contas do Projeto Segurança Presente" (peça 356, p. 21-23) e "Relatório de Glosas da Prestação de Contas - Projeto Segurança Presente" (peça 356, p. 24-37) .]  [48:  Conforme "Relatório Conclusivo do Projeto Centro Presente - dezembro 2018" (peça 356, p. 38-39) e "Relatório de Glosas da Prestação de Contas - Projeto Centro Presente" (peça 356, p. 40-51) .] 
A SecexDesenvolvimento, contudo, pondera que não se deve prosseguir no monitoramento dos itens 1.8.5.2 e 1.8.5.3 do Acórdão 12620/2018-TCU-Primeira Câmara a fim de acompanhar o desfecho das supostas pendências do estado do Rio de Janeiro com a Senac/ARRJ e com a Sesc/ARRJ, pois já foi instaurada tomada de contas especial[footnoteRef:49] com vistas ao ressarcimento integral dos valores por elas repassados em razão da já demonstrada incompatibilidade entre as finalidades institucionais e os objetivos dos convênios 2/2015 e 1/2016. [49:  Processo TC Processo 036.831/2018-2.] 
Estou de acordo com esse entendimento da unidade instrutiva.
Sendo assim, considerando o cumprimento do item 1.8.5.1 e a perda de objeto dos itens 1.8.5.2 e 1.8.5.3, deve-se encerrar o ciclo de monitoramento do Acórdão 12620/2018-TCU-Primeira Câmara. 
Por fim, a SecexDesenvolvimento propõe a autuação de processo específico de representação com vistas ao exame de repasses em valores superiores aos estabelecidos na cláusula quinta do convênio 2/2015 (R$ 44.000.000,00) e na cláusula terceira, item I.6, c/c a cláusula quinta do convênio 1/2016 (R$ 23.500.00,00) , pois, de acordo com informações prestadas pelas entidades paraestatais[footnoteRef:50], a Sesc/ARRJ teria repassado R$ 60,1 milhões e a Senac/ARRJ R$ 2,9 milhões no âmbito convênio 2/2015 e, no âmbito do convênio 1/2016, a Sesc/ARRJ teria repassado R$ 39,0 milhões. [50:  Peças 346 e 356.] 
Tendo em vista que quaisquer repasses que tenham ocorrido, sejam eles dentro ou fora dos limites originalmente previstos subsomem-se ao vício exordial da incongruência entre as finalidades institucionais dos serviços sociais autônomos e os objetivos conveniais, entendo mais adequado que essa questão seja avaliada pela Secex-TCE no âmbito do TC Processo 036.831/2018-2.
Diante do exposto, manifesto-me no sentido de que seja aprovado o acórdão que ora submeto à apreciação deste Colegiado.
TCU, Sala das Sessões, em 11 de agosto de 2021.
Weder de Oliveira 
Relator